ACORDAO-COMPLETO-2552145

ACÓRDÃO 2105/2022 ATA 36/2022 - PLENÁRIO

VISTO, relatado e discutido este Relatório de Acompanhamento que examina os Relatórios de Gestão Fiscal - RGFs da Administração Pública Federal referentes ao 1º quadrimestre de 2022, notadamente sob o enfoque do cumprimento dos limites das despesas de pessoal e da dívida pública;
ACORDAM os ministros do Tribunal de Contas da União, reunidos em sessão do Plenário, diante das razões expostas pelo relator, em:
9.1. considerar atendidas as exigências de publicação e encaminhamento ao TCU dos Relatórios de Gestão Fiscal pelos Poderes e órgãos relacionados no art. 20 da Lei Complementar 101/2000, correspondentes ao 1º quadrimestre do exercício de 2022, em obediência aos arts. 54 e 55 da referida Lei Complementar, bem como ao inciso I do art. 5º da Lei 10.028/2000;
9.2. considerar atendida a exigência de disponibilização dos Relatórios de Gestão Fiscal do 1º quadrimestre de 2022 no Sistema de Informações Contábeis e Fiscais do Setor Público Brasileiro por parte dos Poderes e órgãos relacionados no art. 20 da Lei Complementar 101/2000, prevista no art. 156 da Lei 14.194/2021 (LDO 2022) ;
9.3. considerar cumpridos, no 1º quadrimestre do exercício de 2022, os limites prudencial e máximo vigentes da despesa com pessoal pelos Poderes e órgãos federais relacionados no art. 20 da Lei Complementar 101/2000, ressalvando que foram considerados como limites dos órgãos da Justiça Federal e da Justiça do Trabalho aqueles fixados, respectivamente, na ResoluçãoCJF 758/2022 e no Ato Conjunto TST/CSJT 12/2015, cujo mérito encontra-se em análise no bojo do processo TC Processo 036.541/2018-4;
9.4. informar à Casa Civil da Presidência da República, à Câmara dos Deputados e ao Senado Federal, de modo a prevenir riscos e corrigir desvios capazes de afetar o equilíbrio das contas públicas, nos termos do art. 1º, § 1º, da Lei Complementar 101/2000, que os montantes das dívidas consolidada e mobiliária ultrapassaram os limites anteriormente propostos pelo Poder Executivo, visto que, no 1º quadrimestre de 2022, a Dívida Consolidada Líquida correspondeu a 443,22% da RCL e a Dívida Mobiliária, a 670,46% da RCL;
9.5. considerar atendidos os limites para a realização de operações de crédito no exercício e para a concessão de garantias pela União, fixados pela Resolução do Senado Federal 48/2007, sendo que o montante das operações de crédito foi inferior ao das deduções permitidas e o montante das garantias concedidas recuou para 26,63% da RCL;
9.6. informar ao presidente do Conselho Nacional de Justiça, considerando a despesa com pessoal realizada no 1º quadrimestre de 2022 em relação aos limites históricos da despesa com pessoal, e a sua relevância para uma ação planejada e transparente da gestão fiscal, nos termos do art. 1º, § 1º, da Lei Complementar 101/2000, que esse Conselho ultrapassaria os limites máximos fixados nas Resoluções-CNJ 5/2005 e 26/2006, mas que as despesas com pessoal desse Conselho poderiam ser absorvidas pelo limite da despesa com pessoal do Supremo Tribunal Federal;
9.7. encaminhar cópia deste acórdão, acompanhado do relatório da unidade técnica, à Comissão Mista de Planos, Orçamentos Públicos e Fiscalização do Congresso Nacional, em cumprimento ao disposto no art. 59, caput, da Lei Complementar 101/2000 e no art. 139, § 3º, da Lei 14.194/2021, bem como ao Ministério da Economia, à Controladoria-Geral da União, ao Supremo Tribunal Federal, ao Conselho Nacional de Justiça, ao Conselho da Justiça Federal e ao Ministério Público da União; e
9.8. encerrar o presente processo, com fulcro no art. 169, inciso V, do Regimento Interno do Tribunal de Contas da União.

Acompanhamento dos Relatórios de Gestão Fiscal (RGFs) referentes ao 1º quadrimestre de 2022.

Câmara dos Deputados; Conselho Nacional de Justiça; Conselho Nacional do Ministério Público; Defensoria Pública da União; Justiça do Distrito Federal e Territórios (vinculador); Justiça do Trabalho (vinculador); Justiça Eleitoral (vinculador); Justiça Federal (vinculador); Justiça Militar (vinculador); Ministério Público da União; Presidência da República; Senado Federal; Superior Tribunal de Justiça; Supremo Tribunal Federal; Tribunal de Contas da União

3. Interessados/Responsáveis: não há

13.1. Ministros presentes: Bruno Dantas (na Presidência), Walton Alencar Rodrigues, Benjamin Zymler e Jorge Oliveira (Relator).
13.2. Ministros-Substitutos convocados: Augusto Sherman Cavalcanti e Weder de Oliveira.

JORGE OLIVEIRA

Trata-se do Relatório de Acompanhamento produzido pela equipe da Secretaria de Macroavaliação Governamental (peça 75) , transcrito parcialmente a seguir, que examina os Relatórios de Gestão Fiscal - RGFs da Administração Pública Federal referentes ao 1º quadrimestre de 2022, notadamente sob o enfoque do cumprimento dos limites das despesas de pessoal e da dívida pública.
I.	INTRODUÇÃO
1.		A Lei de Responsabilidade Fiscal (LRF) determina que o Relatório de Gestão Fiscal (RGF) deve ser emitido pelos titulares dos Poderes e órgãos autônomos da União, publicado quadrimestralmente e disponibilizado ao acesso público, inclusive em meios eletrônicos, até trinta dias após o encerramento do período a que corresponder. Prazo esse que, para o 1º quadrimestre, encerra-se em 30 de maio.
2.		Nesse sentido, os presentes autos versam sobre o acompanhamento das publicações e do envio a esta Corte de Contas dos RGFs concernentes ao 1º quadrimestre de 2022 pelos titulares dos Poderes e órgãos da esfera federal, nos termos dos arts. 54 e 55 da LRF e do inciso I do art. 5º da Lei 10.028/2000 (Lei de Crimes Fiscais) , bem como sobre a análise do conteúdo neles divulgado, nos termos do art. 156 da Lei 14.194/2021, a Lei de Diretrizes Orçamentárias (LDO) para 2022.
II.	PUBLICAÇÃO E ENVIO DOS RELATÓRIOS DE GESTÃO FISCAL
3.		Os Relatórios de Gestão Fiscal referentes ao 1º quadrimestre de 2022 foram publicados e encaminhados a este Tribunal pelos Poderes e órgãos federais relacionados no art. 20 da LRF, não incorrendo, nenhum deles, na conduta tipificada no inciso I do art. 5º da Lei 10.028/2000. As informações relativas às datas e instrumentos das publicações, bem como as eventuais republicações dos RGFs, constam do Anexo I deste relatório.
4.		Todos os órgãos publicaram seus respectivos relatórios dentro do prazo legal, em obediência ao disposto no § 2º do art. 55 da LRF, que determina que o RGF seja publicado até trinta dias após o encerramento do período a que corresponder, ou seja, para os doze meses encerrados no 1º quadrimestre de 2022, até 30/5/2022.
III.	SISTEMA DE INFORMAÇÕES CONTÁBEIS E FISCAIS DO SETOR PÚBLICO BRASILEIRO (SICONFI) 
5.		O art. 156 da Lei 14.194/2021 (LDO 2022) estabelece que os órgãos da esfera federal referidos no art. 20 da LRF disponibilizem o RGF por meio do Sistema de Informações Contábeis e Fiscais do Setor Público Brasileiro (Siconfi) no prazo de até trinta dias após o encerramento de cada quadrimestre.
6.		As regras para o recebimento e disponibilização dos dados contábeis e fiscais no Siconfi, inclusive do RGF, vigentes para o exercício de 2022, estão previstas na Portaria-STN 642, de 20/9/2019.
7.		Para o corrente período de apuração, verificou-se, com base em consulta realizada em 1º/7/2022 (peça 64) , que todos os órgãos federais enumerados no art. 20 da LRF disponibilizaram seus RGFs no Siconfi, em cumprimento ao art. 156 da LDO 2022.
8.		De modo a averiguar a consistência e confiabilidade dos RGFs, a equipe de fiscalização verificou se os dados dos demonstrativos do RGF declarados no Siconfi equivalem àqueles publicados no Diário Oficial da União (DOU) , bem como aos enviados a este Tribunal em formato de planilha eletrônica.
9.		A conferência dos dados evidenciou divergência no demonstrativo da despesa com pessoal do Senado Federal (SF) e no do Tribunal Regional Eleitoral do Rio Grande do Norte (TRE RN) : os demonstrativos encaminhados a este Tribunal divergiam daqueles declarados no Siconfi, bem como das versões publicadas no DOU, evidenciando provável equívoco no preenchimento do Anexo 1 do RGF encaminhado a esta Corte de Contas.
10.	Instados a informar os valores corretos da despesa com pessoal (peças 65 e 66) , tanto o SF quanto o TRE RN reencaminharam seus demonstrativos da despesa com pessoal a este Tribunal (peças 67 e 68) .
IV.	RECEITA CORRENTE LÍQUIDA
11.		A Receita Corrente Líquida (RCL) é o denominador comum de vários limites da LRF. Em relação a ela são calculados os percentuais da despesa com pessoal, de operações de crédito, da concessão de garantias e das dívidas consolidada e mobiliária.
12.		No contexto da verificação da RCL, podem ocorrer desdobramentos como corte de pessoal, de serviços terceirizados ou a necessidade de redução de outras despesas correntes. Portanto, é de fundamental importância a precisa identificação de seu montante.
13.		A Secretaria do Tesouro Nacional (STN) , por intermédio da Portaria 1.411, de 20/5/2022 (peça 69) , publicou o Demonstrativo da Receita Corrente Líquida apurada no período de doze meses findos no 1º quadrimestre de 2022. No período de maio de 2021 a abril de 2022, a RCL alcançou o montante de R$ 1.137,7 bilhões, apresentando crescimento nominal de 49% em relação ao mesmo período de 2021, cujo montante foi de R$ 763 bilhões.
14.		A tabela seguinte apresenta a evolução da RCL nos últimos quadrimestres em valores nominais, conforme a metodologia de apuração adotada pela STN.
Tabela 1 - Evolução Analítica da Receita Corrente Líquida por Período de Apuração
R$ milhões
	Especificação
	2º QD/2019
	3º QD/2019
	1º QD/2020
	2º QD/2020
	3º QD/2020
	1º QD/2021
	2º QD/2021
	3º QD/2021
	1º QD/2022

	Receita Corrente (I) 
	1.588.054
	1.691.012
	1.654.267
	1.558.708
	1.513.687
	1.641.917
	1.847.253
	1.986.158
	2.133.943

	Receita Tributária
	535.402
	545.809
	537.522
	506.856
	516.831
	561.574
	645.564
	710.741
	770.777

	Receita de Contribuições
	859.244
	853.404
	832.269
	779.007
	825.602
	884.229
	968.260
	1.001.374
	1.057.996

	Receita Patrimonial
	113.842
	202.456
	199.349
	186.943
	94.502
	108.370
	140.226
	174.086
	208.662

	Receita Agropecuária
	22
	22
	19
	21
	21
	24
	29
	28
	27

	Receita Industrial
	1.974
	1.606
	1.579
	1.971
	1.592
	1.714
	1.812
	2.076
	2.415

	Receita de Serviços
	52.634
	56.703
	52.431
	41.972
	36.260
	37.922
	44.664
	48.172
	50.901

	Transferências Correntes
	1.320
	1.258
	1.018
	735
	574
	518
	609
	791
	745

	Receitas Correntes a Classificar
	0
	0
	0
	0
	0
	0
	3
	0
	0

	Outras Receitas Correntes
	23.615
	29.755
	30.081
	41.204
	38.304
	47.565
	46.087
	48.891
	42.420

	Deduções (II) 
	758.896
	785.353
	775.115
	793.596
	861.743
	878.894
	908.522
	923.639
	996.192

	Transf. Constitucionais e Legais
	276.765
	298.260
	297.708
	336.585
	378.406
	370.093
	361.753
	366.526
	411.229

	Contrib. Emp. e Trab. p/ Seg. Social
	398.520
	404.528
	395.808
	378.088
	396.052
	414.329
	444.886
	454.065
	479.703

	Contrib. Plano Seg. Social do Servidor
	13.873
	13.925
	14.460
	15.726
	17.397
	17.984
	18.010
	17.945
	17.782

	Compensação Financeira RGPS/RPPS
	45
	29
	17
	31
	262
	266
	342
	135
	127

	Contr. p/ Custeio Pensões Militares
	3.769
	3.818
	4.277
	5.575
	7.012
	8.095
	8.473
	8.866
	8.851

	Contribuição p/ PIS/Pasep
	65.924
	64.792
	62.844
	57.591
	62.614
	68.125
	75.059
	76.103
	78.499

	Receita Corrente Líquida (III) = (I-II) 
	829.157
	905.659
	879.153
	765.112
	651.943
	763.024
	938.731
	1.062.519
	1.137.752

Fonte: STN.
15.		O Gráfico 1, a seguir, apresenta a evolução da RCL da União em valores nominais e em valores reais nos últimos doze períodos de apuração. Para fins de elaboração dessa série histórica, promoveu-se a atualização dos valores nominais a preços de abril de 2022, utilizando-se o Índice Nacional de Preços ao Consumidor Amplo (IPCA) , calculado e divulgado pelo Instituto Brasileiro de Geografia e Estatística (IBGE) . Disponível em . Acesso em 17/5/2022.
Gráfico 1 - Receita Corrente Líquida da União (valores nominais e reais) 
Fontes: STN / IBGE (Série IPCA) .
Nota: Valores reais da RCL calculados a preços de abril de 2022.
16.		A RCL do 1º quadrimestre de 2022 foi de R$ 1.138 bilhões em valores nominais. Nesse mesmo período, essa mesma grandeza, em valores reais, chegou a R$ 1.199 bilhões, uma vez que os valores mensais da RCL foram individualmente corrigidos a preços de abril de 2022 e depois somados de forma a compor a RCL deflacionada do período.
17.		Pelo Gráfico 1, observa-se que a RCL da União, em valores nominais, apresentou trajetória ascendente, saltando de R$ 744 bilhões no 1º quadrimestre de 2018 até alcançar R$ 906 bilhões no 3º quadrimestre de 2019. A partir de então, a RCL, em decorrência da pandemia da Covid19, sofreu sucessivas reduções até atingir R$ 652 bilhões na apuração do 3º quadrimestre de 2020. Nos quadrimestres seguintes, a RCL passou a ostentar crescimentos nominais significativos em relação ao período imediatamente anterior: 17% no 1º (R$ 763 bilhões) , 23% no 2º (R$ 939 bilhões) e 13% no 3º quadrimestre de 2021 (R$ 1.063 bilhões) . Em relação ao 3º quadrimestre de 2021, a RCL apresentou um acréscimo nominal de 7%.
18.		Em valores reais (preços de abril de 2022) , a RCL apresentou, para o mesmo período de análise, trajetória de crescimento entre o 1º quadrimestre de 2018 e o 3º quadrimestre de 2018. A partir de então, e até o 2º quadrimestre de 2019, não se observou crescimento real da RCL. No quadrimestre seguinte, por outro lado, verificou-se crescimento real atípico de 8%, justificado pelas receitas extraordinárias oriundas do recebimento de recursos da cessão onerosa do Pré-sal, das rodadas de concessão de campos de petróleo e do aumento da distribuição de dividendos de sociedades cuja maioria do capital social pertence à União.
19.	A RCL apurada no 1º quadrimestre de 2022, em valores reais, foi de R$ 1.199 bilhões, representando acréscimo real de 3% em relação ao apurado no quadrimestre anterior (R$ 1.167 bilhões) e de 36% em relação ao período correspondente ao 1º quadrimestre de 2021 (R$ 882 bilhões) .
20.		A RCL do 1º quadrimestre de 2022 teve crescimento nominal de 7% em relação ao quadrimestre anterior. Esse aumento da RCL decorre, essencialmente, do crescimento praticamente semelhante da Receita Corrente e das Deduções (da Receita) . Houve, de fato, aumento de 7,4% da Receita Corrente (R$ 148 bilhões em valores nominais) , representado, na sua quase totalidade, pelo crescimento das receitas tributárias, de contribuições e patrimoniais. As deduções da receita, por sua vez, sofreram incremento de R$ 72 bilhões (7,9%) .
21.	O Gráfico 2 demonstra, em valores nominais, a evolução da Receita Corrente Bruta, das Deduções, bem como a Receita Corrente Líquida divulgada pela STN nos últimos doze períodos de apuração.
Gráfico 2 - Receita Corrente Líquida da União (deduções evidenciadas) 

Fonte: STN.
IV.1	Análise da Metodologia de Apuração da Receita Corrente Líquida
22.		A Receita Corrente Líquida da União é calculada e publicada pela STN juntamente com a metodologia utilizada para a sua apuração. A equipe de fiscalização analisou a metodologia de cálculo da RCL para o corrente período de apuração e aferiu que os valores publicados estão aderentes à metodologia divulgada.
23.		Também foi averiguado se a metodologia de cálculo da RCL da União está em conformidade com os ditames da LRF - em especial o art. 2º, inciso IV, e parágrafos, desse diploma legal -, e com a jurisprudência deste Tribunal sobre o tema - especialmente os Acórdãos 476/2003 (rel. min. Ubiratan Aguiar) e 667/2008 (rel. min. Valmir Campelo) , ambos do Plenário do TCU. Não foram observadas quaisquer afrontas à LRF ou à jurisprudência desta Corte de Contas sobre o tema.
24.		Registra-se, por oportuno, que nas análises realizadas em acompanhamentos dos RGFs de apurações do exercício de 2020, observou-se que as deduções da Receita Corrente realizadas sob a forma de Transferências Constitucionais e Legais compreendeu ações orçamentárias criadas para operar a transferência de recursos do orçamento da União para os estados, o Distrito Federal e os municípios, visando ao enfrentamento da pandemia causada pelo novo coronavírus e à mitigação dos efeitos econômicos e financeiros dela decorrentes. As ações orçamentárias destinadas a esse propósito foram a 00S3 - Auxílio Financeiro aos Estados, ao Distrito Federal e aos Municípios para Compensação da Variação Nominal Negativa dos Recursos Repassados pelo Fundo de Participação, a 00S7 - Auxílio Financeiro aos Estados, ao Distrito Federal e aos Municípios relacionado ao Programa Federativo de Enfrentamento à Covid-19 e a 00S8 - Auxílio Financeiro aos Estados, ao Distrito Federal e aos Municípios relacionado ao Apoio Emergencial do Setor Cultural devido à Pandemia da Covid-19.
25.		A execução de despesas nas referidas ações também foi considerada nas apurações da RCL referentes aos 1º e 2º quadrimestres de 2021, não se observando o mesmo para a RCL calculada para o presente período de apuração. Isso porque referidas transferências ocorreram ao longo do período de abril a dezembro de 2020.
26.	O cômputo das despesas executadas por meio das ações 00S3, 00S7 e 00S8 na metodologia de apuração da RCL foi tratado em processo específico do tipo representação (TC Processo 024.304/2020-4) , de relatoria do min. Bruno Dantas, autuado com a finalidade de analisar a natureza jurídica dos repasses federais, a título de auxílio ou apoio financeiro aos demais entes federativos visando ao enfrentamento da pandemia da Covid-19, a exemplo daqueles previstos no art. 5º da Lei Complementar 173/2020 - que estabeleceu o Programa de Enfrentamento ao Coronavírus Sars-CoV-2 (Covid-19) - e na Medida Provisória (MP) 938/2020 (convertida na Lei 14.041/2020) .
27.		A aludida representação foi apreciada pelo Tribunal de Contas da União na Sessão Plenária Telepresencial de 8/12/2020, oportunidade em que foi exarado o Acórdão 4074/2020-TCU-Plenário (rel. min. Bruno Dantas) . Por meio do subitem 9.2 dessa decisão, esta Corte de Contas fixou o seguinte entendimento em relação ao tema:
9.2.1. os repasses da União aos entes subnacionais a título de auxílio ou apoio financeiro, para os fins previstos na Medida Provisória 938/2020, convertida na Lei 14.041/2020, no art. 5º da Lei Complementar 173/2020 e em outras hipóteses congêneres, a exemplo da Lei 14.017/2020, constituem:
9.2.1.1. despesas próprias da União e não repartição constitucional ou legal de tributos e outros ingressos que integrem a receita corrente bruta federal, devendo o Ministério da Economia se abster de considerar tais despesas no rol de deduções para fins de cálculo da receita corrente líquida federal;
9.2.1.2. obrigação incondicional da União para concretizar os objetivos da Emenda Constitucional 106/2020, mantida a natureza federal da transferência obrigatória, que se sujeita à fiscalização e ao controle dos órgãos federais, incluindo o Tribunal de Contas da União, aplicando-se, subsidiariamente, para os repasses vinculados ou destinados a ações e serviços públicos de saúde, a solidariedade ativa dos órgãos de controle presente no art. 27 da Lei Complementar 141/2012, consoante a tese constante da decisão do Supremo Tribunal Federal no Mandado de Segurança 33.079;
9.2.2. para fins do disposto na alínea "a" do inciso IV do art. 2º da Lei de Responsabilidade Fiscal, o teor do item 9.2.1.1 do Acórdão 476/2003-TCU-Plenário deve se restringir aos valores transferidos ou repassados pela União a estados, ao Distrito Federal e a municípios decorrentes da repartição de receita corrente originária do produto da efetiva arrecadação de tributo federais ou de outros ingressos públicos, repartição essa resultante de determinação constitucional ou legal que estabeleça a distribuição de cota ou percentual incidente sobre a respectiva receita corrente;
9.3. modular os efeitos do entendimento contido no item 9.2.1.1 deste acórdão para fins de cálculo da receita corrente líquida da União, de maneira que passe a vigorar a partir do 2º bimestre de 2020, com fundamento no § 4º do art. 927 do Código de Processo Civil; (grifou-se) 
28.		A União (Ministério da Economia) , porém, representada pela Advocacia-Geral da União (AGU) , opôs embargos de declaração contra o Acórdão 4074/2020-TCU-Plenário. Os embargos, apesar de conhecidos, foram rejeitados pela composição Plena desta Corte de Contas - Acórdão 561/2021-TCU-Plenário (rel. min. Bruno Dantas) , sob o fundamento de inexistirem as omissões e contradições alegadas pelo embargante, bem como pela impossibilidade de rediscussão do mérito da matéria por meio de embargos declaratórios.
29.	Irresignada com a decisão adotada por este Tribunal no âmbito do TC Processo 024.304/2020-4, a União (Ministério da Economia) , por intermédio da AGU, interpôs, com fundamento no art. 48 da Lei Orgânica do TCU (LOTCU) , pedido de reexame com o fito de reformar o entendimento fixado por este Tribunal no Acórdão 4074/2020-TCU-Plenário. Esse último recurso, de relatoria do min. Aroldo Cedraz, foi apreciado por esta Corte de Contas na Sessão de 1º/12/2021, na forma do Acórdão 2874/2021-TCU-Plenário, o qual modificou a modulação de efeitos contida no subitem 9.3 do acórdão recorrido, nos seguintes termos:
9.1. conhecer do recurso e, no mérito, dar-lhe provimento parcial, para, em substituição à deliberação contida no subitem 9.3 do acórdão recorrido, modular, com base no § 4º do art. 927 do Código de Processo Civil, os efeitos do entendimento fixado nos termos do item 9.2.1.1 do Acórdão 4074/2020-TCU-Plenário, Relator Ministro Bruno Dantas, para fins de cálculo da receita corrente líquida da União, de modo que sejam mantidos todos os efeitos de natureza fiscal produzidos para elaboração e divulgação dos relatórios e prestação de contas, assim como outras medidas previstas na Lei Complementar 101/2000, cujos efeitos fiscais e financeiros sejam adstritos ao próprio exercício de 2020, vedada a adoção de qualquer medida, com base neste acórdão, que produza novos direitos ou expectativa de direito de ordem financeira em 2020 e anos anteriores, bem como se preservem os fundamentos da LOA para 2021, os quais se basearam em entendimento anterior ao julgado recorrido; (grifou-se) 
30.		Contra o Acórdão 2.874/2021, a União, em 21/12/2021, com fundamento no art. 287 do Regimento Interno do TCU, interpôs embargos de declaração, por entender que o referido julgado apresentava vícios de obscuridade e omissão. O objetivo do embargante era esclarecer se:
 (i) as apurações das receitas correntes líquidas publicadas pela Secretaria do Tesouro Nacional ao longo do ano de 2021, que embasaram os relatórios de gestão fiscal do 1º e 2º quadrimestres neste ano divulgados pelos poderes e órgãos definidos no art. 20 da LRF e apreciados pelo Tribunal de Contas da União, bem como o valor consignado no PLOA-2022 para o FCDF, conforme define a Lei nº 10.633/2002, devem ser refeitos para considerar nas respectivas bases do mês de referência com as dos 11 (onze) imediatamente anteriores os efeitos do Acórdão 4074/2020-TCU-Plenário? (grifou-se) 
31.	Ocorre que os referidos embargos foram rejeitados por esta Corte de Contas, nos termos do Acórdão 1.908/2022, prolatado na Sessão Plenária de 17/8/2022. Desse modo, subsiste o entendimento formulado por este Tribunal, por meio do Acórdão 4.074/2020Plenário, no sentido de considerar incompatíveis com a LRF e com a jurisprudência desta Corte, para fins de cálculo da RCL, as deduções da receita referentes às transferências da União para os demais entes federativos realizadas por intermédio das ações orçamentárias 00S3, 00S7 e 00S8, bem como permanece a modulação de efeitos definida pelo subitem 9.1 do Acórdão 2874/2021-TCU-Plenário. Esse entendimento será incorporado à análise de conformidade da RCL a ser realizada no bojo do próximo acompanhamento quadrimestral dos RGFs.
32.	Registra-se, por oportuno, que o subitem 9.9 do Acórdão 315/2021-TCU-Plenário (rel. min. Walton Alencar Rodrigues) exarado no acompanhamento dos RGFs referentes ao 2º quadrimestre de 2020, orientou a Semag a acompanhar:
o deslinde dos recursos apresentados contra o Acórdão 4074/2020-TCU-Plenário a fim de que sejam adotadas, pelo Ministério da Economia e por este Tribunal, se for o caso, as medidas necessárias para correção do cálculo da receita corrente líquida nos relatórios de gestão fiscal relativos aos períodos a partir do 1º quadrimestre de 2020.
33.	Esse entendimento foi ratificado no acompanhamento dos RGFs relativos ao 3º quadrimestre de 2021, expresso no Relatório que acompanha o Acórdão 1154/2022-TCU-Plenário (rel. min. Aroldo Cedraz) . A propósito, desde o 3º quadrimestre de 2021, não mais subsistem no cômputo da RCL as deduções dos valores correspondentes às ações 00S3, 00S7 e 00S8. Isso porque a referida apuração abrangeu o período de doze meses compreendido entre janeiro e dezembro de 2021, não remanescendo qualquer mês de competência do exercício de 2020 - período em que ocorreram tais deduções.
34.	Por fim, tem-se que a análise realizada no presente capítulo referente à RCL da União para o 1º quadrimestre de 2022 levou em conta a metodologia de apuração divulgada pela STN.
V.	DESPESAS COM PESSOAL
35.	Objetivando a visualização geral do cumprimento da LRF, no que diz respeito às despesas com pessoal, com base nos Relatórios de Gestão Fiscal publicados, é apresentado a seguir o sumário correspondente, cujos valores, presentes no Anexo II deste relatório, foram calculados e conferidos por esta equipe, de forma individualizada, para cada um dos Poderes e órgãos com autonomia administrativa, orçamentária e financeira.
V.1	Considerações Preliminares
36.	Convém registrar, preliminarmente, que entre as novidades trazidas pela 11ª edição do Manual de Demonstrativos Fiscais (MDF) , válido para o exercício de 2021, está a inserção da linha "Despesa com Pessoal não Executada Orçamentariamente" no Demonstrativo da Despesa com Pessoal - Anexo 1 do RGF -, para que sejam incluídas as despesas com pessoal devidas no período a que se refere o demonstrativo e que não foram executadas em razão de insuficiência financeira.
37.		Destaca-se, a propósito, que a evidenciação, no RGF, das despesas com pessoal não executadas orçamentariamente, suscitou dúvidas dos órgãos acerca do seu conteúdo e da sua forma de apuração. Em resposta aos pedidos de esclarecimentos sobre o assunto, a Coordenação-Geral de Normas de Contabilidade Aplicadas à Federação da Secretaria do Tesouro Nacional (Cconf/STN) explicou (TC Processo 015.552/2021-7, peça 75) que:
A inclusão da linha citada no Demonstrativo da Despesa com Pessoal, conforme trecho transcrito a seguir, ocorreu na 11ª edição do MDF. No entanto, já havia orientação nas edições anteriores para que despesas devidas no orçamento e não executadas orçamentariamente fossem incluídas nesse demonstrativo.
"Despesa com Pessoal não Executada Orçamentariamente - Nessa linha devem ser incluídas as despesas com pessoal que deveriam ser executadas orçamentariamente no período de referência do demonstrativo, mas que não passaram por essa execução. Ressalta-se que os valores registrados nessa linha devem ser detalhados em notas explicativas e que, quando ocorrer a execução orçamentária dos valores aqui registrados, a exclusão das despesas já demonstradas anteriormente também deve ser destacada em nota explicativa."
Esclarecemos que o objetivo dessa orientação é no sentido de que despesas com pessoal conhecidas, que deveriam ter sido executadas no orçamento, mas não passaram por essa execução, sejam informadas no momento em que a despesa deveria ter ocorrido. Não há a intenção de reproduzir integralmente nessa linha o regime de competência para a despesa com pessoal, o que somente é possível por meio dos registros nas contas patrimoniais.
Dessa forma, devem compor essa linha, sempre observando o período de apuração de 12 meses:
- As remunerações mensais conhecidas e devidas, não empenhadas por não haver disponibilidade de caixa, por exemplo.
- As contribuições patronais ao RPPS ou ao RGPS, devidas, não empenhadas ou que tiveram o empenho cancelado em razão de acordos de parcelamento.
Não devem ser informadas nessa linha:
- A apropriação de 13º terceiro e adicional de férias por competência. Nesses casos, somente se não forem empenhados quando devidos, conforme dispõe a legislação, esses valores deverão ser incluídos nessa linha. Como exemplo, temos a situação de um ente em que legislação determina que uma parcela do 13º salário será paga em julho. Se esses valores não forem empenhados na época devida, deverão ser informados nessa linha.
- As despesas não conhecidas no momento do fato gerador, reconhecidas posteriormente ao exercício de competência e que serão executadas como DEA.
Orientamos que os valores registrados na linha em questão sejam controlados de forma gerencial. O controle gerencial deverá permitir a inclusão desses valores em despesa com pessoal e a exclusão das despesas orçamentárias correspondentes, quando ocorrer a execução orçamentária. Para o exercício de 2022, o PCASP contará com conta de controle para essa finalidade. (grifou-se) 
38.	O MDF 12ª edição, válido para o exercício de 2022, aprovado pela PortariaSTN 924, de 8/7/2021, manteve essas orientações, reafirmando a recomendação de que "os valores registrados nesta linha sejam controlados de forma gerencial de modo a permitir a inclusão desses valores em despesa com pessoal de modo tempestivo e a exclusão das despesas orçamentárias correspondentes, quando ocorrer a execução orçamentária" (grifou-se) .
39.	Observou-se, ao mesmo tempo, que o Plano de Contas Aplicado ao Setor Público (PCASP) Estendido válido para o exercício de 2022, aprovado pela PortariaSTN 975, de 6/8/2021, prevê o título contábil 86331.00.00  Despesa com Pessoal não Executada Orçamentariamente para o registro das "despesas com pessoal que deveriam ter sido executadas orçamentariamente no período de referência do demonstrativo, mas que não passaram por essa execução". Constatou-se, ainda, por meio de consulta ao Siafi, que o Plano de Contas da União não contempla o referido título contábil.
40.	Tal constatação ensejaria o encaminhamento, com fulcro no art. 43, inciso I, da Lei 8.443/1992 c/c o art. 250, inciso III, do Regimento Interno do TCU e o art. 11 da ResoluçãoTCU 315/2020, de proposta de recomendação à STN no sentido de criar, no Plano de Contas da União, as contas contábeis que, em consonância com o PCASP 2022, permitam o registro das despesas com pessoal não executadas orçamentariamente, para fins de elaboração e controle do Demonstrativo da Despesa com Pessoal - Anexo 1 do Relatório de Gestão Fiscal.
41.	Ocorre que o caput e o § 1º do art. 14 da ResoluçãoTCU 315/2020 preconizam que as propostas de determinação e/ou recomendação devem ser submetidas previamente aos destinatários das deliberações para que estes ofereçam seus comentários quanto às consequências práticas da deliberação proposta.
42.	Em conformidade com os §§ 1º e 2º, inciso I, da sobrerreferida resolução, optou-se por expedir o Ofício de Requisição 1-112/2022-TCU/Semag (peça 61) , à STN para que se manifestasse quanto à mencionada proposta de recomendação no âmbito da presente fiscalização.
43.	Em resposta, a Coordenação de Conformidade da STN, por intermédio do Ofício SEI 198985/2022/ME (peça 63) , informou com base em Despacho da Coordenação-Geral de Contabilidade da União (Ccont/STN) (peça 62) , que foram criadas as contas contábeis 86331.00.00 - Despesa com Pessoal não Executada Orcamentariamente, 86331.01.00 - Despesa com Pessoal a Executar - RGF e 86331.02.00 - Despesa com Pessoal Executada - RGF com a função de escriturar os valores das despesas com pessoal que deveriam ter sido executadas orçamentariamente no período de referência do demonstrativo, mas que não passaram por essa execução.
44.	Informou, adicionalmente, a criação das situações LDV124, utilizada para registro dos valores na conta 86331.01.00, e LDV128, a qual efetua a reclassificação dos valores da citada conta para a conta 86331.02.00, quando da efetiva execução orçamentária dos valores anteriormente registrados, evitando assim dupla contagem na apuração da despesa total com pessoal no Anexo 1 do RGF.
45.	Registrou, ademais, que as novas situações foram inseridas no Manual Siafi, mediante a inclusão do item 8.3.2.1 da Macrofunção 02.11.42 - Folha de Pagamento e que a Ccont/STN atualizará a metodologia de apuração do Anexo 1 do RGF, bem como as consultas compartilhadas no Tesouro Gerencial, por ocasião da elaboração do RGF alusivo ao 2º quadrimestre de 2022.
46.	A manifestação da STN, juntada às peças 62 e 63, demonstra que essa secretaria já adotou as providências necessárias e suficientes para permitir a elaboração e o controle, de forma sistematizada, das despesas com pessoal não executadas orçamentariamente que eventualmente sejam registradas no Anexo 1 do RGF, sendo desnecessário, portanto, propor qualquer providência nesse sentido.
47.	As despesas com pessoal não executadas orçamentariamente informadas pelos órgãos em seus respectivos RGFs encontram-se discriminadas na Tabela 2, abaixo.
Tabela 2 - Despesas com Pessoal Não Executadas Orçamentariamente - 1º quadrimestre de 2022
R$
	Órgão
	1º Quad./2022

	Tribunal de Justiça do DF e dos Territórios
	71.867,79

	Superior Tribunal de Justiça
	1.303.329,87

Fonte: RGFs dos Poderes e órgãos federais do 1º quadrimestre de 2022.
48.		A análise de conformidade da despesa com pessoal empreendida no presente acompanhamento levou em conta as mudanças implementadas no demonstrativo da despesa com pessoal.
49.	Cumpre registrar, ademais, que a Lei 14.226/2021 criou o Tribunal Regional Federal da 6ª Região (TRF6) com jurisdição no estado de Minas Gerais, antes compreendido na jurisdição da Justiça Federal da 1ª Região. O referido diploma legal, cuja vigência se deu a partir de 3/1/2022, atribuiu ao Conselho da Justiça Federal (CJF) a missão de adotar as medidas necessárias à instalação, funcionamento e organização inicial desse órgão recém-criado.
50.	Diante da criação do TRF6, o CJF editou a Resolução 758/2022 (peça 70) , por meio da qual fixou novos limites para a despesa com pessoal dos órgãos da Justiça Federal. Na prática, foram destacados 0,110992 p.p. (pontos percentuais) do limite da Justiça Federal da 1ª Região para compor o limite máximo da Justiça Federal da 6ª Região, restando inalterados os limites dos demais órgãos e respeitando o limite máximo fixado pela ResoluçãoCNJ 177/2013 para esse ramo do Poder Judiciário da União.
51.	O limite definido pelo CJF para a Justiça Federal da 6ª Região passou a viger a partir de 2022. Não é possível, diante disso, avaliar apropriadamente o enquadramento desse órgão aos limites legais, visto que que essa análise requer pelo menos um exercício financeiro completo (três quadrimestres) de execução orçamentária da despesa com pessoal.
52.	Esse rearranjo na distribuição dos limites da despesa com pessoal entre os órgãos Justiça Federal - CJF e TRFs - contraria, num exame superficial e preliminar, o critério de repartição estabelecido no § 1º do art. 20 da LRF, segundo o qual os limites serão repartidos de forma proporcional à média das despesas com pessoal, em percentual da RCL, verificadas nos três exercícios financeiros imediatamente anteriores ao da publicação daquela lei complementar.
53.	O exame de conformidade da ResoluçãoCJF 758/2022 aos ditames da LRF - especialmente por inobservar o critério de repartição fixado no § 1º do art. 20 - será oportunamente realizado nos autos do processo TC Processo 036.541/2018-4 (rel. min. Antônio Anastasia) , tendo em vista que o referido feito foi autuado com o propósito de verificar e discutir a legalidade das alterações dos limites de despesas com pessoal no âmbito do Poder Judiciário da União por meio de atos infralegais.
54.	Em tempo, o último encaminhamento dado ao acompanhamento objeto do TC 036.541/20184 é de proposta de oitiva de diversos órgãos do Poder Judiciário, da Casa Civil da Presidência da República, bem como do Ministério Público do Distrito Federal e Territórios (MPDFT) e do Tribunal de Justiça do Distrito Federal e dos Territórios (TJDFT) , para que se manifestem sobre as consequências práticas decorrentes de eventual desconstituição dos atos normativos infralegais que promoveram alterações nos limites da despesa com pessoal, com vistas ao retorno ao limites originais fixados conforme os critérios de repartição prescritos pela LRF.
V.2	Conformidade da Despesa com Pessoal
55.		A conferência dos valores de despesa com pessoal apresentados pelos órgãos e Poderes da União é feita por meio de cotejamento de informações extraídas do Tesouro Gerencial, levandose em consideração os elementos de despesa que compõem o Grupo de Natureza da Despesa (GND) 1 - Pessoal e Encargos Sociais e o Elemento de Despesa 34 - Outras Despesas de Pessoal decorrentes de Contratos de Terceirização do GND 3 - Outras Despesas Correntes. A Tabela 3 apresenta as despesas com pessoal consolidadas, conforme informado pelos órgãos.
Tabela 3 - Despesa com Pessoal - 1º Quadrimestre de 2022
Receita Corrente Líquida (RCL) = R$ 1.137.751.621.214,16 (Portaria-STN 1.411/2022) 
R$
	Poder / Órgão
	Despesa Líquida com Pessoal \1 (DLP) 
	DLP/RCL
	Limite Máximo
	Limite Prudencial \2
	Limite Alerta TCU \3
	Realizado/ Limite Máximo
	Realizado/ Limite Prudencial
	Realizado/ Limite Alerta TCU

			 (A) 
	 (B) 
	 (95% x B) 
	 (90% x B) 
	 (A/B) 
	 (A/C) 
	 (A/D) 

	1. Poder Executivo
	243.996.495.718
	21,445498%
	40,900000%
	38,855000%
	36,810000%
	52,433979%
	55,193662%
	58,259977%

	1.1 Poder Executivo Federal
	228.345.892.297
	20,069925%
	37,900000%
	36,005000%
	34,110000%
	52,954946%
	55,742049%
	58,838829%

	1.2 Outros Órgãos Federais e Transferências a Entes
	15.650.603.421
	1,375573%
	3,000000%
	2,850000%
	2,700000%
	45,852431%
	48,265717%
	50,947146%

	1.2.1 Amapá
	383.136.079
	0,033675%
	0,169000%
	0,160550%
	0,152100%
	19,925943%
	20,974677%
	22,139937%

	1.2.2 Roraima
	260.500.996
	0,022896%
	0,099000%
	0,094050%
	0,089100%
	23,127396%
	24,344627%
	25,697106%

	1.2.3 Distrito Federal (FCDF) 
	12.174.832.946
	1,070078%
	2,200000%
	2,090000%
	1,980000%
	48,639922%
	51,199918%
	54,044357%

	1.2.4 MPDFT4
	748.139.726
	0,065756%
	0,133000%
	0,126350%
	0,119700%
	49,440586%
	52,042722%
	54,933985%

	1.2.5 TJDFT5
	2.083.993.674
	0,183168%
	0,399000%
	0,379050%
	0,359100%
	45,906696%
	48,322838%
	51,007440%

	2. Poder Legislativo
	9.478.801.341
	0,833117%
	2,500000%
	2,375000%
	2,250000%
	33,324677%
	35,078607%
	37,027419%

	2.1 Câmara dos Deputados
	4.400.405.539
	0,386763%
	1,210000%
	1,149500%
	1,089000%
	31,963908%
	33,646219%
	35,515453%

	2.2 Senado Federal
	3.497.302.048
	0,307387%
	0,860000%
	0,817000%
	0,774000%
	35,742689%
	37,623884%
	39,714099%

	2.3 Tribunal de Contas da União
	1.581.093.754
	0,138967%
	0,430000%
	0,408500%
	0,387000%
	32,317794%
	34,018730%
	35,908660%

	3. Poder Judiciário
	29.432.408.408
	2,586892%
	6,000000%
	5,700000%
	5,400000%
	43,114860%
	45,384064%
	47,905400%

	3.1 Supremo Tribunal Federal 
	371.890.193
	0,032686%
	0,073726%
	0,070040%
	0,066353%
	44,334988%
	46,668408%
	49,261097%

	3.2 Conselho Nacional de Justiça 
	85.600.854
	0,007524%
	0,017000%
	0,016150%
	0,015300%
	44,256974%
	46,586288%
	49,174415%

	3.3 Superior Tribunal de Justiça
	948.337.884
	0,083352%
	0,223809%
	0,212619%
	0,201428%
	37,242437%
	39,202565%
	41,380485%

	3.4 Justiça Militar
	367.135.639
	0,032269%
	0,080576%
	0,076547%
	0,072518%
	40,047313%
	42,155066%
	44,497014%

	3.5 Justiça Federal
	8.931.353.773
	0,785000%
	1,628936%
	1,547489%
	1,466042%
	48,190986%
	50,727353%
	53,545539%

	3.6 Justiça Eleitoral
	4.647.978.144
	0,408522%
	0,922658%
	0,876525%
	0,830392%
	44,276696%
	46,607048%
	49,196329%

	3.7. Justiça do Trabalho
	14.080.111.921
	1,237538%
	3,053295%
	2,900630%
	2,747966%
	40,531239%
	42,664462%
	45,034710%

	4. Ministério Público
	4.673.795.755
	0,410792%
	0,600000%
	0,570000%
	0,540000%
	68,465379%
	72,068820%
	76,072643%

	Total da União
	287.581.501.222
	25,276298%
	50,000000%
	47,500000%
	45,000000%
	50,552597%
	53,213260%
	56,169552%

Fonte: Relatórios de Gestão Fiscal dos Poderes e órgãos federais do 1º quadrimestre de 2022.
Notas:
\1 Art. 20 da LRF.
\2 Parágrafo único do art. 22 da LRF.
\3 Inciso II do § 1º do art. 59 da LRF.
\4 Ministério Público do Distrito Federal e Territórios.
\5 Tribunal de Justiça do Distrito Federal e dos Territórios.
56.	Os limites da despesa com pessoal considerados na presente análise são aqueles definidos no art. 20, inciso I e parágrafos, da LRF, com as eventuais alterações promovidas por atos infralegais. Para os órgãos da Justiça do Trabalho e os da Justiça Federal, foram considerados, respectivamente, os limites estabelecidos pelo Ato Conjunto TST/CSJT 12/2015 e pela Resolução-CJF 758/2022, cujo mérito encontrase em análise no âmbito do processo TC Processo 036.541/2018-4, de relatoria do ministro Antônio Anastasia.
57.	Dos montantes e percentuais apresentados pelos órgãos (Anexo II) e consolidados na tabela anterior, tem-se que os limites prudencial (art. 22, parágrafo único) , máximo (art. 20) e de alerta (art. 59, § 1º, inciso II) vigentes, referentes às despesas com pessoal, foram cumpridos no 1º quadrimestre de 2022 por todos os órgãos dos três Poderes e pelo Ministério Público da União (MPU) .
58.	O Gráfico 3, a seguir, apresenta a evolução da relação entre a DLP e a RCL da União em valores nominais nos últimos doze quadrimestres de apuração.
Gráfico 3 - Relação entre Despesa Líquida com Pessoal e a Receita Corrente Líquida da União

Fontes: Despesa com Pessoal: Relatórios de Gestão Fiscal dos Poderes e órgãos federais dos exercícios de 2018 a 2022; RCL: Demonstrativos da RCL dos exercícios de 2018 a 2022, divulgados pela Secretaria do Tesouro Nacional.
59.	A relação DLP/RCL, parâmetro adotado pela LRF como forma de controle, que vinha oscilando, entre o 2º quadrimestre de 2018 e o 2º quadrimestre de 2019, em torno de 35%, alcançou, no 3º quadrimestre de 2019, o índice de 31,6%, redução essa decorrente do significativo e pontual crescimento da RCL no período.
60.	A expressiva queda da RCL observada no exercício de 2020 levou a relação DLP/RCL a assumir trajetória de elevação, alcançando 32,1% no 1º quadrimestre de 2020, 36,3% no 2º e 43,8% no 3º quadrimestre de 2020 - uma variação aproximada de doze pontos percentuais de 2019 para 2020. No exercício de 2021, porém, devido ao crescimento da RCL e à relativa estabilização em valores correntes das despesas com pessoal, a relação DLP/RCL sofreu sucessivos decréscimos, atingindo 38,2% no 1º quadrimestre de 2021, 31,5% no 2º e 27,3% no 3º quadrimestre - uma redução, em relação ao 3º quadrimestre de 2020, de aproximadamente 17 p.p., cabendo ressaltar que a DLP do 1º quadrimestre de 2022, em termos nominais, foi inferior à dos três quadrimestres anteriores.
61.	No 1º quadrimestre de 2022, a relação DLP/RCL foi de 25,3% - uma redução de 2 p.p. em relação ao último quadrimestre de 2021 -, consubstanciada no aumento nominal da RCL (7%) e na redução nominal da DLP (1%) .
62.		Deve-se salientar que, durante as conferências realizadas nos dispêndios com pessoal, pôde ser observado o cumprimento integral, por parte dos órgãos, do disposto no Acórdão 894/2012-TCU-Plenário (rel. min. Valmir Campelo) , o qual estabeleceu que não deveriam ser computados, para fins de contabilização da despesa com pessoal, os valores associados a auxíliocreche ou assistência pré-escolar, nem os benefícios não previdenciários previstos no Plano de Seguridade Social do Servidor, atualmente representados por auxílio-natalidade, auxílio-funeral e assistência-saúde, com fulcro no disposto no art. 5º da Lei 9.717/1998, c/c o art. 18 da Lei 8.213/1991 e o art. 185 da Lei 8.112/1990.
63.		De modo a verificar a acurácia dos gastos com pessoal publicados pelos órgãos, confirmando se estão de fato aderentes à metodologia de cálculo elaborada pela STN, todos os valores foram conferidos, utilizando-se dados extraídos do Tesouro Gerencial, de acordo com a metodologia da STN.
64.		As divergências encontradas no procedimento de averiguação foram devidamente esclarecidas ou tempestivamente sanadas, seja por meio de um exame analítico-comparativo do demonstrativo publicado, seja por meio de informações prestadas pelos órgãos envolvidos, ou até retificação ou republicação de seus demonstrativos.
65.	No Relatório de Acompanhamento referente aos RGFs do 1º quadrimestre de 2021 (TC Processo 015.552/2021-7, rel. min. Aroldo Cedraz) , foram minuciosamente detalhados os trâmites do processo TC Processo 036.973/2020-3, rel. min. Bruno Dantas, referente à consulta apresentada pelo MPU para indagar a respeito da natureza indenizatória de determinadas verbas (licença-prêmio convertida em pecúnia, férias não gozadas, abono constitucional de férias, abono pecuniário de férias e abono permanência) e sua consequente exclusão no cômputo da despesa com pessoal para fins de cumprimento do limite previsto no art. 20 da LRF.
66.		A relevância do tema tratado na consulta objeto do TC Processo 036.973/2020-3, que aguarda pronunciamento de mérito do ministro-relator, exige o seu acompanhamento nos RGFs, cabendo consignar que, desde o acompanhamento dos RGFs alusivos ao 1º quadrimestre de 2021 até a presente data, não houve movimentação processual daqueles autos.
VI.	ENDIVIDAMENTO PÚBLICO
67.		Além de definir os limites para a despesa com pessoal e a metodologia para apuração da RCL, a LRF estabelece normas de finanças públicas voltadas para o controle do endividamento público, cujo acompanhamento também é feito por este Tribunal.
68.		O controle do endividamento se processa por vários mecanismos, merecendo destaque o Relatório de Gestão Fiscal, assim como o sistema eletrônico centralizado que deve manter atualizadas as informações detalhadas das dívidas públicas interna e externa da União e de todos os demais entes da Federação - com encargos e condições de contratação, saldos e limites do endividamento - para acompanhamento por parte do cidadão e dos órgãos de controle (art. 32, § 4º, da LRF) .
69.		No exercício de sua competência constitucional, o Senado Federal estabeleceu limites globais para o volume anual da contratação de operações de crédito e para o saldo total de garantias concedidas pela União. Carece de regulamentação, todavia, a fixação dos limites das dívidas consolidada e mobiliária federal, o primeiro de competência do Senado Federal e o segundo, do Congresso Nacional.
70.		A análise ora empreendida tem como base as informações constantes dos demonstrativos da dívida consolidada, das operações de crédito e das garantias concedidas, elementos essenciais à avaliação do endividamento público expresso no RGF do 1º quadrimestre de 2022. Tais demonstrativos estão previstos no art. 54 da LRF e devem ser publicados quadrimestralmente de forma a garantir amplo acesso público, bem como o controle pelos órgãos competentes nos termos do art. 59 do mesmo diploma legal. De acordo com o inciso III do § 1º deste artigo, os tribunais de contas alertarão os Poderes quando constatarem que os montantes das dívidas consolidada e mobiliária, das operações de crédito e da concessão de garantias se encontrarem acima de 90% dos respectivos limites.
71.		De forma a verificar a acurácia dos dados publicados pelo Poder Executivo Federal, os valores divulgados são conferidos com os dados constantes do Siafi (obtidos por meio do Tesouro Gerencial) , verificando-se a aderência à metodologia de cálculo elaborada pela STN.
VI.1	Dívida Consolidada
72.		A dívida pública pode ser classificada em mobiliária e contratual, sendo que, de acordo com a LRF, a Dívida Consolidada (DC) de cada ente federativo deve incluir também outras obrigações, como precatórios e operações equiparadas a operações de crédito, abrangendo, além das obrigações assumidas pelos órgãos da administração direta, as assumidas por seus fundos, autarquias, fundações e empresas estatais dependentes (exceto as operações entre estes órgãos e/ou entidades) .
73.		Para o acompanhamento do nível de endividamento dos entes federativos, a LRF facultou a proposição de limites "em termos de dívida líquida", o que, a depender do grau de liquidez e certeza dos haveres financeiros, proporciona uma representação mais fidedigna da situação. No caso da União, em que a Dívida Mobiliária (DM) passou a representar a quase totalidade da Dívida Consolidada, a manutenção de recursos em caixa, prática conhecida por "colchão da dívida", possibilita um melhor gerenciamento da liquidez e até a redução de taxas de juros (devido a uma menor percepção de risco, por exemplo) .
74.		O estabelecimento do limite para a Dívida Consolidada é competência do Senado Federal (conforme o inciso VI do art. 52 da Constituição) e o estabelecimento do limite para a Dívida Mobiliária da União é competência do Congresso Nacional (conforme o inciso XIV do art. 48 da Carta Magna) , sendo que o art. 30 da LRF estabeleceu requisitos a serem cumpridos quando da proposição desses limites e de suas alterações.
75.		No caso da Dívida Consolidada, os limites foram propostos pelo Presidente da República "em termos de dívida líquida", por meio da Mensagem 1.069/2000 (no Senado Federal, Mensagem 154/2000) , propondo-se, para a União, o limite de 350% da RCL para a Dívida Consolidada Líquida (DCL) . Deste modo, para o cálculo da DCL são deduzidos os valores de alguns ativos (Ativo Disponível e Haveres Financeiros) e somados os valores de restos a pagar processados. A proposta referente aos estados, DF e municípios foi desmembrada no Senado Federal (Mensagem 154A/2000) e houve a aprovação da Resolução 40/2001 (Projeto de Resolução do Senado 73/2001) . No caso da DCL da União, apenas em 2007 a proposta se tornou o Projeto de Resolução do Senado 84/2007, o qual foi arquivado definitivamente ao final de 2018. O referido limite, portanto, ainda carece de nova proposição pelo Presidente da República e de aprovação pelo Senado Federal.
76.		No mesmo contexto, foi proposto pelo Poder Executivo federal o limite de 650% da RCL para a Dívida Mobiliária, por meio da Mensagem 1.070/2000 (Projeto de Lei 3.431/2000 na Câmara dos Deputados) . Trata-se de apuração em valores brutos, o que justifica a proposição de limite consideravelmente superior ao limite da DCL. No Senado Federal, a proposta tramitou como Projeto de Lei da Câmara 54/2009, tendo em vista a aprovação inicial naquela casa legislativa. Ao final da 54ª Legislatura, em 2014, a proposta foi arquivada e este limite também carece de definição.
77.		A definição destes limites é importante para que o endividamento federal se paute pelas balizas estabelecidas na LRF e, além de relevante para o equilíbrio intertemporal das contas públicas, possibilitaria que esta Corte de Contas efetuasse os alertas previstos na LRF (art. 59, § 1º, inciso III) , quando o montante apurado superasse 90% do respectivo limite.
78.		Conforme consignado nos votos dos Acórdão 969/2019-TCU-Plenário e 973/2019TCU-Plenário, ambos de relatoria da ministra Ana Arraes, enquanto não forem aprovadas as normas que fixem os limites a que se refere a LRF, não é possível a este Tribunal efetuar os referidos alertas. Contudo, merece destaque o entendimento manifestado pelo ministro-relator Bruno Dantas quando da apreciação do acompanhamento do RGF do 3º quadrimestre de 2019 (Voto condutor do Acórdão 2196/2020-TCU-Plenário) , no sentido de que:
 (...) embora não haja limite formalmente definido para os montantes das dívidas consolidada e mobiliária federal, a missão atribuída pela LRF a este Tribunal possui espectro amplo, guiado, sempre, pela diretriz insculpida em seu art. 1º, § 1º, segundo a qual a responsabilidade na gestão fiscal pressupõe a ação planejada e transparente, em que se previnem riscos e corrigem desvios capazes de afetar o equilíbrio das contas públicas.
Para esse intento, embora não seja juridicamente viável expedir o alerta preconizado pela LRF por ausência de critério legal, cabe ao Tribunal informar a situação aos órgãos envolvidos com vistas à busca de melhorias no cenário fiscal (...) 
79.	Ademais, o não cumprimento dos limites de endividamento e a falta de medidas saneadoras, nos prazos e condições estabelecidos na LRF e resoluções do Senado, poderiam sujeitar os agentes públicos às punições previstas na Lei 10.028/2000 (Lei de Crimes Fiscais) e na legislação citada no art. 73 da LRF.
80.		A Tabela 4 apresenta valores constantes do Demonstrativo da Dívida Consolidada Líquida da União do 1º Quadrimestre de 2022 e dos três quadrimestres anteriores, e as variações percentuais (nominais) no quadrimestre e nos últimos doze meses.
Tabela 4 - Demonstrativo da Dívida Consolidada Líquida
 (LRF, art. 55, inciso I, alínea "b") 
R$ milhares
	Especificação
	Até o 1º Quadrim.
de 2021
	Até o 2º Quadrim.
de 2021
	Até o 3º Quadrim.
de 2021
	Até o 1º Quadrim.
de 2022
	Var. % Quadr.
	Var. % 12 meses

	Dívida Consolidada - DC (I) 
	7.109.856.354
	7.481.718.015
	7.613.351.186
	7.713.582.022
	1,32
	8,49

	  Dívida Mobiliária do Tesouro Nacional (DM) 
	7.017.530.457
	7.411.567.855
	7.601.931.776
	7.628.181.445
	0,35
	8,70

	      Dívida Mobiliária do TN Interna (em mercado) 
	4.846.850.208
	5.231.787.936
	5.343.364.587
	5.355.297.116
	0,22
	10,49

	      (-) Aplicações em Títulos Públicos
	-3.688.100
	-3.934.012
	-3.740.480
	-3.933.848
	5,17
	6,66

	      Dívida Mobiliária do TN Interna (em carteira no BCB) 
	1.961.680.582
	1.970.183.760
	2.029.394.035
	2.074.072.301
	2,20
	5,73

	      Dívida Securitizada
	4.194.817
	4.195.450
	4.313.158
	3.201.226
	-25,78
	-23,69

	      Dívida Mobiliária Externa
	208.492.949
	209.334.721
	228.600.477
	199.544.650
	-12,71
	-4,29

	  Relacionamento TN/BCB (Lei 13.820/2019) 
	0
	0
	-71.680.730
	0
	-100,00
	-

	  Dívida Contratual
	48.709.030
	58.005.677
	73.872.787
	58.463.362
	-20,86
	20,03

	  Precatórios Posteriores a 5.5.2000 (inclusive) 
	34.939.424
	3.047.613
	921.213
	21.234.374
	2205,05
	-39,23

	  Dívida Assumida pela União (L. 8727/93) 
	2.629.913
	2.623.414
	2.723.656
	2.743.487
	0,73
	4,32

	  Passivos Reconhecidos por Insuf. de Créditos/Recursos
	6.047.529
	6.473.455
	5.582.485
	2.959.354
	-46,99
	-51,07

	Deduções (II) 
	2.556.824.121
	2.724.150.182
	2.774.773.785
	2.670.789.172
	-3,75
	4,46

	  Ativo Disponível
	1.513.513.116
	1.680.242.878
	1.734.295.496
	1.673.212.124
	-3,52
	10,55

	  Haveres Financeiros
	1.122.818.488
	1.130.425.534
	1.123.066.450
	1.107.662.654
	-1,37
	-1,35

	  (-) Restos a Pagar Processados1
	-79.507.482
	-86.518.231
	-82.588.161
	-110.085.607
	33,29
	38,46

	Dívida Consolidada Líquida (III) = (I - II) 
	4.553.032.233
	4.757.567.833
	4.838.577.401
	5.042.792.850
	4,22
	10,76

	Receita Corrente Líquida - RCL
	763.023.604
	938.730.994
	1.062.519.048
	1.137.751.621
	7,08
	49,11

	% da DC sobre a RCL (I / RCL) 
	931,80%
	797,00%
	716,54%
	677,97%
	-5,38
	-27,24

	% da DCL sobre a RCL (III / RCL) 
	596,71%
	506,81%
	455,39%
	443,22%
	-2,67
	-25,72

	% da DM sobre a RCL (DM / RCL) 
	919,70%
	789,53%
	715,46%
	670,46%
	-6,29
	-27,10

Fontes: Relatório de Gestão Fiscal do Poder Executivo Federal do 1º quadrimestre de 2022 e de quadrimestres anteriores.
1O valor evidenciado nesta linha inclui o total de Restos a Pagar inscritos como Processados que aguardam pagamento e o total de Restos a Pagar inscritos como Não-Processados que foram posteriormente liquidados e aguardam, de igual maneira, pagamento. Além disso, por representarem potenciais inscrições de Restos a Pagar em 31 de dezembro, estão somados, também, os valores das despesas liquidadas no exercício financeiro atual que não foram pagas até o 3º Quadrimestre de 2021 (nota explicativa no original) .
81.		Na esfera federal, a Dívida Mobiliária (DM) corresponde à quase totalidade da Dívida Consolidada (DC) e ao final do 1º quadrimestre de 2022 respondeu por quase 99% desta, sendo que, conforme ocorre habitualmente no primeiro quadrimestre do exercício, houve leve redução nessa proporção.
82.	Normalmente, o fator principal para a redução desta proporção está relacionado com o reconhecimento de novos precatórios a serem pagos (acréscimo de R$ 20,3 bilhões ao respectivo saldo) , haja vista que estes não integram a DM. No quadrimestre em análise, no entanto, outro fator teve maior relevância para essa redução: a transferência para o Ativo Disponível do montante referente ao resultado positivo do Banco Central (apresentado na tabela como conta redutora da DC, no valor aproximado de R$ 72 bilhões ao final de 2021) .
83.	A transferência desse montante para a Conta Única foi realizada em 25/2/2022, alguns dias após a aprovação do Balanço da autoridade monetária pelo Conselho Monetário Nacional (CMN) , sendo que o montante foi atualizado em R$ 1,12 bilhão, na forma prevista na Lei 13.820/2019.
84.	Em relação à alteração da composição da Dívida Consolidada, a qual cresceu 1,32% no quadrimestre e atingiu o patamar de R$ 7,7 trilhões, ressalta-se que houve também a redução de R$ 15,4 bilhões no montante da Dívida Contratual (redução correspondente a mais de um quinto do montante apurado ao final do exercício anterior e parcialmente afetada pela variação cambial no período, comentada adiante) .
85.	Já a Dívida Mobiliária permaneceu praticamente estável no 1º quadrimestre de 2022, no patamar de R$ 7,6 trilhões (crescimento de apenas 0,35% em relação ao final de 2021) , dos quais R$ 2,1 trilhões (pouco mais de um quarto) dizem respeito à carteira de títulos públicos em poder do Banco Central e que instrumentaliza a execução da política monetária. Dos componentes da DM foi exatamente este o saldo que teve a maior variação, em termos de montante, com acréscimo de R$ 44,7 bilhões (crescimento de 2,2%) .
86.	Por outro lado, houve redução do montante da Dívida Mobiliária Externa, à semelhança do que ocorreu com a Dívida Contratual, com recuo de R$ 29 bilhões no saldo (redução de 12,7% no quadrimestre) . Ambas têm seus saldos significativamente influenciados pela variação cambial, sendo que, no período em análise (entre o encerramento do 1º quadrimestre e o do exercício anterior) , houve valorização da moeda nacional (a título de exemplo, o dólar americano desvalorizou 11,9% em relação ao Real) .
87.	Verifica-se que, os percentuais de crescimento da DC (1,32%) e da DM (0,35%) no quadrimestre, foram bastante inferiores ao crescimento de 4,22% da DCL, que teve seu montante acrescido em R$ 204 bilhões e a superação do patamar dos R$ 5 trilhões. Entretanto, embora o percentual de crescimento da DCL no quadrimestre tenha sido elevado, não chegou a superar a inflação oficial do período (IPCA) , calculada em 4,29%.
88.	Considerando a aceleração inflacionária atual, atípica em relação aos índices apurados nas duas últimas décadas, verifica-se que no acumulado de doze meses, os crescimentos da DC (8,49%) , da DM (8,70%) e da DCL (10,76%) também foram inferiores ao IPCA do período (12,13%) . Esta mesma conclusão também pode ser obtida a partir do início de 2021 (ou seja, num período de dezesseis meses) , em que o IPCA acumulou 14,79%, enquanto os montantes cresceram 10,81% (DC) , 10,40% (DM) e 10,91% (DCL) .
89.	Esta situação não ocorre ao serem incluídos períodos anteriores a 2021, haja vista que o crescimento do endividamento fora muito elevado nos primeiros três quadrimestres da pandemia de Covid-19, notadamente o crescimento da Dívida Consolidada Líquida. De todo modo, tais números demonstram a melhora do quadro fiscal a partir do início de 2021, conforme se verificou também pelo expressivo aumento na arrecadação (vide a análise sobre a RCL no capítulo IV deste relatório) .
90.	Note-se que, apenas no acumulado de dezesseis meses, não houve grande discrepância nas variações percentuais dos montantes analisados (DC, DM e DCL) . Isso ocorre porque as variações nas disponibilidades de caixa (e/ou de haveres financeiros) afetam sobremaneira o cálculo da Dívida Consolidada Líquida e é, neste contexto, que a DCL representa mais fidedignamente o grau de endividamento da União.
91.	No quadrimestre em análise, a redução das deduções da DC utilizadas no cálculo da DCL (ativo disponível e haveres financeiros menos os restos a pagar) foi de quase R$ 104 bilhões (decréscimo de 3,75%) , superando, inclusive, o acréscimo de R$ 100 bilhões (1,32%) à Dívida Consolidada, tendo por resultado o citado crescimento da DCL de 4,22% (R$ 204 bilhões) .
92.	Neste caso, além do relevante decréscimo das disponibilidades ocorrido no período (mesmo após aquela transferência do resultado do Banco Central para o Ativo Disponível) , houve o acréscimo de R$ 27,5 bilhões ao saldo de restos a pagar (acréscimo de aproximadamente um terço do saldo existente ao final de 2021) .
93.	Por outro lado, é importante citar o aumento de quase R$ 40 bilhões (12,7%) dos ativos, referente ao saldo das dívidas dos entes da federação para com a União (contabilizado nos Haveres Financeiros) . Convém frisar, entretanto, que quase dois terços desse acréscimo (R$ 26 bilhões) dizem respeito à melhora na expectativa de recebimento das dívidas dos entes subnacionais, ou seja, na redução do ajuste para perdas (cujo montante redutor dos respectivos ativos registrou R$ 341 bilhões ao final do 1º quadrimestre de 2022, ante um saldo anterior de R$ 367 bilhões ao final de 2021) .
94.	A magnitude desse ajuste para perdas era de 53,9% do montante de dívidas subnacionais para com a União em 2021 e, ao final do quadrimestre em análise, essa proporção caiu para 49,1% desse montante, que somava R$ 694,6 bilhões. Excluído o ajuste, esse montante corresponderia a 49% do saldo de Haveres Financeiros informado na Tabela 4 (com o ajuste, essa proporção cai para menos de 32%) .
95.	Ressalte-se que uma enorme elevação desse montante de ajuste para perdas (que saiu de 7,6% para 56% do saldo das dívidas) foi realizada após a recomendação de revisão da metodologia, expedida por esta Corte de Contas no Parecer Prévio sobre as Contas do Presidente da República de 2019 (Acórdão 1437/2020-TCU-Plenário, rel. min. Bruno Dantas) , e que passou a ser aplicada a partir do saldo de encerramento de 2020 (o que teve impacto significativo no crescimento da DCL ao final daquele exercício, apesar da preponderância do impacto da pandemia durante o exercício) .
96.	Apenas a título de simulação, o crescimento relativo da DCL seria o mesmo da Dívida Consolidada (1,32%) , caso a avaliação dessa melhora fiscal tivesse sido suficiente para uma redução do montante desse ajuste para R$ 200,5 bilhões ao final do quadrimestre em análise (equivalente a 28,9% do saldo das dívidas dos entes subnacionais na data) . A situação das finanças das unidades federativas é um tema relevante e está inserida adiante, em subtópico específico da análise das garantias concedidas pela União.
97.		Quanto aos parâmetros fiscais, registra-se que a continuada retomada da arrecadação a partir de 2021 (com crescimento da RCL de 7,1% no quadrimestre e de 49,1% em doze meses) foi o fator principal para a melhora da relação DCL/RCL. Neste contexto, a referida relação saiu de 455,39% ao final de 2021 para 443,22% ao final do período em análise. Registre-se que, ao final de 2020, a marca atingida foi de 697,44% (recorde para o indicador) , quase o dobro do limite máximo de 350% proposto ainda no ano 2000.
98.		Em relação à Dívida Mobiliária, a melhora no indicador DM/RCL foi ainda maior, tendo em vista que este saiu de 715,46% ao final de 2021 para 670,46% no 1º quadrimestre de 2022, em decorrência da estabilização do volume da DM, bem como do crescimento da arrecadação. Tal índice é o mais baixo desde o início de 2017 (melhor inclusive do que o índice de 678,66% obtido ao final de 2019) , aproximando-se do limite de 650% proposto no ano 2000. Registre-se que, ao final de 2020, este indicador atingira o recorde de 1.059,86%.
99.		Nesse sentido, de maneira análoga à procedida no âmbito do Acórdão 2196/2020-TCU-Plenário (rel. min. Bruno Dantas) , propõe-se informar à Casa Civil da Presidência da República, à Câmara dos Deputados e ao Senado Federal, de modo a prevenir riscos e corrigir desvios capazes de afetar o equilíbrio das contas públicas, nos termos do art. 1º, § 1º, da LRF, que os montantes da Dívida Consolidada Líquida e da Dívida Mobiliária da União alcançaram, no 1º quadrimestre de 2022, respectivamente, 443,22% e 670,46% da Receita Corrente Líquida.
VI.2	Operações de Crédito
100.		O Demonstrativo das Operações de Crédito é outro importante instrumento para acompanhar o endividamento ao longo do exercício. No entanto, enquanto a dívida é acompanhada pelo saldo existente ao final de cada quadrimestre (controle do estoque) , o controle das contratações é realizado sobre o fluxo das operações realizadas a partir do primeiro dia do ano.
101.		De acordo com o art. 7º da Resolução do Senado Federal 48/2007, o limite para a União contratar operações de crédito é de 60% da RCL por exercício financeiro. Para efeito da apuração desse limite, consideram-se apenas as contratações realizadas no exercício, no caso específico, os valores das operações de crédito que se acumularem ao longo de 2022, incluindo tanto as contratações internas quanto externas.
102.		A própria norma, no entanto, estabelece diversas deduções a serem realizadas para a apuração do montante, notadamente, os valores de operações de crédito que sejam destinados à amortização do principal da dívida (inclusive no caso de refinanciamento) e, desta forma, dá a este limite a característica de ser um "teto" para o crescimento do estoque da dívida a cada exercício (haja vista que busca mensurar o montante que excede ao refinanciamento) , em que pese não controle o crescimento da dívida decorrente da apropriação de juros e correção monetária.
103.		A forma de cálculo da razão entre operações de crédito e RCL confere certa particularidade à evolução desse quociente nos dois primeiros Relatórios de Gestão Fiscal de cada exercício, pois, enquanto o numerador (operações de crédito) é a soma das operações realizadas apenas no 1º quadrimestre do exercício de referência (ou no 1º e 2º) , o denominador é composto pelo fluxo da RCL relativo aos últimos três quadrimestres. Deste modo, a possibilidade de descumprimento do limite é muito maior com o decorrer dos períodos de apuração (quadrimestres) .
104.		No caso de ocorrer o atingimento do limite estabelecido em algum dos dois primeiros quadrimestres, será vedada à União a contratação de novas operações até o final do exercício (exceto para o pagamento da dívida mobiliária) , conforme estabelece o art. 31 da LRF.
105.		Feita essa contextualização preliminar, apresentam-se a seguir, de forma sintética, as principais informações do Demonstrativo de Operações de Crédito constantes do RGF do 1º quadrimestre de 2022.
Tabela 5 - Demonstrativo das Operações de Crédito
 (LRF, art. 55, inciso I, alínea "d") 
R$ milhares
	Operações de Crédito
	No 1º
Quadrim.
 (A) 
	Até o 1º
Quadrim.
 (A) 
	% S/ RCL
 (Até o 1º Quad.) 

	Operações de Crédito (I) 
	488.210.748
	488.210.748
	42,91%

	Mobiliária
	488.124.789
	488.124.789
	42,90%

	  Interna
	488.124.789
	488.124.789
	42,90%

	  Externa
	0
	0
	0%

	Contratual
	85.960
	85.960
	0,01%

	  Externa 
	85.960
	85.960
	0,01%

	Apuração do Cumprimento dos Limites
		Até o 1º
Quadrim.
 (R$) 
	Até o 1º
Quadrim.
 (%) 

	Receita Corrente Líquida (RCL) 
		1.137.751.621
	100,00%

	Operações Vedadas (II) 
		0
	0,00%

	Outras Operações Deduzidas do Limite (III) 
		627.912.021
	55,19%

	Amortização/Refinanciamento do Principal de Dívidas
		627.183.280
	55,12%

	Cancelamento de títulos aceitos em leilões de trocas
		0
	0,00%

	Aporte Bacen Lei 11.803/2008
		728.741
	0,06%

	Concessão de Garantias
		0
	0,00%

	Total Considerado para Apuração do Cumprimento do Limite
 (IV) = (I) + (II) - (III) 
		0
	0,00%

	Limite Geral def. P/ Sen. Fed. p/Oper de Créd Ext e Int
		682.650.973
	60,00%

	Lim. de Alerta (inc. III do § 1º do art. 59 da LRF) 
		614.385.875
	54,00%

Fonte: Elaboração própria com dados dos Relatórios de Gestão Fiscal do 1º Quadrimestre de 2022.
106.		Conforme evidenciado na Tabela 5, o valor das operações de crédito contratadas no 1º quadrimestre de 2022 foi de R$ 488,2 bilhões, sendo a quase totalidade referente a operações mobiliárias internas. Para o cálculo do limite estabelecido pelo Senado Federal, podem ser feitas deduções deste montante, em especial, dos valores referentes à amortização do principal da dívida, as quais superaram o montante contratado, atingindo R$ 627 bilhões. Neste contexto, o valor a ser considerado para fins de apuração do limite é zero e, portanto, o limite foi cumprido.
107.	Importante ressaltar que o montante apresentado no cálculo não representa com exatidão a variação na dívida pública, haja vista que considera as novas operações, mas não a apropriação de juros e correção monetária sobre o estoque existente. Deste modo, convém registrar (conforme pode ser verificado na Tabela 4) que, apesar do elevado montante de amortização, no 1º quadrimestre de 2022, a Dívida Mobiliária cresceu R$ 26 bilhões (e a Dívida Consolidada, R$ 100 bilhões) .
108.	Por outro lado, a Dívida Consolidada Líquida, que representa com mais exatidão o endividamento, cresceu R$ 204 bilhões, o que demonstra a redução do "colchão da dívida", por conta da realização dos pagamentos (amortizações) .
VI.3	Garantias Concedidas
109.		Importante mecanismo para o controle de potencial aumento do endividamento da União é o acompanhamento do montante de garantias concedidas em operações de crédito interno e externo. Este montante também não poderá ultrapassar 60% da RCL, conforme estabelece o art. 9º da Resolução do Senado Federal 48/2007. Em que pese o valor percentual deste limite seja o mesmo do limite para as operações de crédito (item anterior) , não se trata aqui da variação do montante em determinado período, mas da verificação do nível atingido em datas específicas, ou seja, do saldo devedor atualizado das operações garantidas pela União ao final de cada quadrimestre.
110.		O demonstrativo apresenta também o montante das contragarantias recebidas nessas operações, as quais são exigidas conforme o § 1º do art. 40 da LRF. Essas contragarantias não são obrigatórias para órgãos e entidades do próprio ente federativo (da União, no caso) , tendo em vista a permissão dada pelo inciso I do referido artigo.
111.		É importante observar que a União poderá conceder garantias desde que os entes beneficiários (estados, DF e municípios) , ou suas respectivas entidades, comprovem o cumprimento das condicionantes fixadas pela Constituição, pela própria LRF e pelas resoluções do Senado Federal. Dentre estas condicionantes está, além do oferecimento de contragarantia (em valor igual ou superior ao da garantia a ser concedida) , a adimplência do pleiteante relativamente às obrigações junto ao garantidor e suas entidades.
112.		Frise-se que as contragarantias exigidas dos estados, DF ou municípios consistem na vinculação de receitas tributárias diretamente arrecadadas ou provenientes de transferências constitucionais, com outorga de poderes à União para retenção dos valores utilizados no pagamento da respectiva dívida vencida, conforme dispõem o § 1º do art. 40 da LRF e o inciso IV e § 4º do art. 167 da Constituição.
113.		A tabela a seguir apresenta os valores constantes do Demonstrativo das Garantias e Contragarantias de Valores do 1º quadrimestre de 2022 e dos três quadrimestres anteriores, e as variações percentuais no quadrimestre e nos últimos doze meses.
Tabela 6 - Demonstrativo das Garantias e Contragarantias de Valores
 (LRF, arts. 40, § 1º, e 55, inciso I, alínea "c") 
R$ milhares
	Garantias Concedidas
	Até o 1º Quadr.
de 2021
 (A) 
	Até o 2º Quadr.
de 2021
 (B) 
	Até o 3º Quadr.
de 2021
 (C) 
	Até o 1º Quadr.
de 2022
 (D) 
	Var. %
Quadr.
 (D/C) 
	Var. %
12 Meses
 (D/A) 

	Aos Estados (I) 
	235.334.699
	224.290.029
	234.129.559
	211.980.421
	-9,46
	-9,92

	Aos Municípios (II) 
	28.499.958
	27.533.771
	30.544.394
	27.932.683
	-8,55
	-1,99

	Às Entidades Controladas (III) 
	40.961.208
	38.454.838
	38.736.754
	33.469.134
	-13,60
	-18,29

	Por meio de Fundos e Programas (IV) (1) 
	35.891.845
	33.815.271
	34.179.495
	29.627.759
	-13,32
	-17,45

	FGTS - BNDES (Contrato PGFN/CAF 433/2008) (2) 
	2.077.515
	1.986.127
	1.834.203
	1.715.379
	-6,48
	-17,43

	Fundo de Garantia à Exportação - FGE
	24.437.598
	22.684.492
	24.988.192
	20.559.520
	-17,72
	-15,87

	Seguro de Crédito à Exportação - SCE/IRB
	1.236.620
	1.236.620
	0
	0
	0
	-100,00

	Prog. Fortalecimento Agric. Familiar - PRONAF/BB
	22.437
	22.437
	22.230
	20.981
	-5,62
	-6,49

	Prog. de Recuperação da Lavoura Cacaueira - BB
	803.391
	803.391
	902.203
	955.026
	5,85
	18,87

	Lei 8.036/1990 - Risco de Operações Ativas
	3.586.952
	3.372.145
	2.726.912
	2.641.388
	-3,14
	-26,36

	Emgea - MP 2.155/2001 (2) 
	3.727.332
	3.710.058
	3.705.754
	3.735.466
	0,80
	0,22

	Total Garantias Conced. (V) = (I + II + III + IV) 
	340.687.710
	324.093.909
	337.590.202
	303.009.997
	-10,24
	-11,06

	Receita Corrente Líquida - RCL (VI) 
	763.023.604
	938.730.994
	1.062.519.048
	1.137.751.621
	7,08
	49,11

	% do Total das Garantias sobre a RCL
	44,65%
	34,52%
	31,77%
	26,63%
	-16,18
	-40,35

	Limite definido por Res. do Senado Fed. - 60%
	457.814.162
	563.238.596
	637.511.429
	682.650.973
	7,08
	49,11

	Lim. de Alerta (inc. III do § 1º do art. 59 da LRF) - 54% 
	412.032.746
	506.914.737
	573.760.286
	614.385.875
	7,08
	49,11

	Contragarantias Recebidas
	Até o 1º Quadr.
de 2021
	Até o 2º Quadr.
de 2021
	Até o 3º Quadr.
de 2021
	Até o 3º Quadr.
de 2021
	Var. %
Quadr.
	Var. %
12
Meses

	Dos Estados (VII) 
	235.334.699
	224.290.029
	234.129.559
	211.980.421
	-9,46
	-9,92

	Dos Municípios (VIII) 
	28.499.958
	27.533.771
	30.544.394
	27.932.683
	-8,55
	-1,99

	Das Entidades Controladas (IX) 
	16.772.223
	15.571.777
	15.161.073
	13.211.417
	-12,86
	-21,23

	Em Garantias por meio de Fundos e Progr. (X) 
	0
	0
	0
	0
	0
	0

	Total Contragar. Receb. (XI) = (VII + VIII + IX + X) 
	280.606.880
	267.395.578
	279.835.027
	253.124.520
	-9,55
	-9,79

Fontes: Elaboração própria com dados do Relatório de Gestão Fiscal do Poder Executivo Federal do 1º Quadrimestre de 2022 e anteriores.
1) A partir do 2º Quadrimestre de 2020, as operações por meio de fundos e programas passaram a ser detalhadas pelos fundos identificados por lançamentos no Siafi (nota explicativa no original) ;
2) Os valores relativos a estas linhas ainda não se encontram registrados no Siafi (nota explicativa no original) ;
114.	No 1º quadrimestre de 2022, o saldo das garantias concedidas pela União diminuiu 10,24% (R$ 34,6 bilhões) e, com esta variação, o montante ao final do exercício recuou para R$ 303 bilhões. Em comparação com o encerramento do exercício anterior, a diminuição do montante dessas obrigações potenciais da União foi de 11,06% (R$ 37,7 bilhões) .
115.	Note-se que 70% do saldo devedor das operações de crédito garantidas estão sob a responsabilidade dos estados e Distrito Federal, no montante de R$ 212 bilhões. No caso dos municípios, o montante de R$ 27,9 bilhões corresponde a apenas 9,2% do total, o qual, no período de doze meses, teve um recuo bem menor (apenas 2%) .
116.	Conforme pode ser verificado nas notas explicativas do RGF e, principalmente, no Painel de Garantias Concedidas pela União (disponível em garantias.tesouro.gov.br) , dos R$ 33,5 bilhões do saldo de operações de crédito de entidades controladas, R$ 25,5 bilhões são de responsabilidade de estatais federais. Desse montante, R$ 19,5 bilhões dizem respeito a operações contratadas por bancos federais, em especial, pelo Banco Nacional de Desenvolvimento Econômico e Social (BNDES) , responsável por mais de três quartos desse saldo devedor (R$ 15 bilhões) . Deste modo, apenas R$ 8 bilhões são de entidades controladas dos estados e DF e não há operações de entidades controladas municipais.
117.	Em que pese o saldo total de garantias nos últimos doze meses tenha diminuído, convém recordar que houve grande variação no período inicial da calamidade pública decorrente da pandemia de Covid-19, ou seja, no 1º quadrimestre de 2020. Deste modo, registra-se que o saldo devedor das garantias prestadas aos estados e DF acumula um crescimento de 8,4% desde o final de 2019 e, no caso dos municípios, o crescimento foi de 43,6%.
118.	Essas variações, embora em patamares distintos, guardam razoável relação com as variações cambiais, tendo em vista que a maior parte do saldo devedor das operações de crédito garantidas é indexado a moedas estrangeiras (o que ocorre inclusive com uma parcela relevante das operações de crédito internas) . O dólar americano, moeda majoritariamente utilizada nas operações de crédito externo, teve valorização de 22% desde o final de 2019 (saindo do valor unitário de R$ 4,03 para R$ 4,92, ao final do 1º quadrimestre de 2022, conforme cotação informada pelo Banco Central na ferramenta "Conversor de Moedas" de seu sítio eletrônico) . Ressalte-se que a referida cotação atingiu R$ 5,58 ao final de 2021, deste modo, a redução de 11,9% ocorrida no 1º quadrimestre de 2022 está razoavelmente refletida nos saldos apresentados na tabela anterior.
119.	Quanto à apuração do limite estabelecido pela RSF 48/2007, considerando a expressiva melhora da arrecadação, conclui-se que houve cumprimento deste ao final do 1º quadrimestre de 2022, haja vista que o indicador ficou em 26,63% da RCL, abaixo do limite estabelecido pelo Senado Federal (60% da RCL) e do limite para o alerta desta Corte de Contas (90% do limite, ou seja, 54% da RCL) . Convém rememorar que, ao final de 2020, este indicador chegou a 51,08% da RCL (marca recorde desde a aprovação do limite) .
VI.4	Riscos Relacionados ao Endividamento dos Entes Subnacionais
120.		O Senado Federal tem exercido a sua competência privativa, conforme o inciso V do art. 52 da Carga Magna, de aprovar a realização de operações de crédito externo de interesse dos entes federativos. A referida casa legislativa rotineiramente encaminha tais autorizações a esta Corte de Contas, formalizadas por meio de Resoluções do Senado Federal, que recebem o tratamento estabelecido na Instrução Normativa-TCU 59/2009, alterada pela Instrução Normativa-TCU 73/2014. No decorrer do 1º quadrimestre de 2022, no entanto, não houve a conclusão de qualquer solicitação de autorização para a contratação de operação de crédito externo.
121.	    Adicionalmente, em cumprimento ao art. 4º do referido normativo, a STN informa, nas notas explicativas dos RGFs (intituladas "Metodologia de Elaboração") , a relação das novas contratações de operações de crédito externo com garantia da União. No decorrer do período em análise, houve a contratação de apenas uma operação, pelo município de Indaiatuba/SP, que já havia sido autorizada anteriormente pelo Senado (no 3º quadrimestre de 2021) .
122.		Sobre a concessão de garantias pela União nos contratos dos entes subnacionais, convém lembrar que, em meados de 2017, houve o acréscimo do art. 9º-A à RSF 48/2007, dispondo sobre o estabelecimento de um intralimite anual e os requisitos a serem observados na proposição deste.
123.		Este novo parâmetro foi formalmente inaugurado por meio da RSF 38/2019, a qual fixou o montante total de R$ 22,5 bilhões como limite para concessão de garantias em operações de crédito interno e externo dos entes subnacionais (estados, DF e municípios) no exercício de 2019. Após esta primeira experiência, novos intralimites anuais ainda não foram formalmente fixados.
124.		Em atendimento à IN-TCU 59/2009, a STN também tem informado, nos RGFs, os montantes de garantias honradas em decorrência da inadimplência de estados e municípios (independentemente do ressarcimento) . Embora o referido normativo tenha por objeto apenas as operações de crédito externo, os dados apresentados incluem os valores referentes às honras de garantias das operações de crédito interno, sem distingui-los, conforme a tabela a seguir apresentada.
Tabela 7 - Garantias Honradas pela União em Operações de Crédito (Valores Históricos) 
R$ milhões
	Devedor
	2016
	2017
	2018
	2019
	2020
	2021
	2022 - 1º Quad.
	Total

	Rio de Janeiro
	2.227,32
	3.989,45
	4.027,89
	4.042,60
	8.250,81
	4.180,46
	625,52
	27.344,05

	Minas Gerais
	-
	-
	553,15
	3.307,90
	3.175,94
	3.130,04
	1.265,91
	11.432,94

	Goiás
	-
	-
	33,59
	770,15
	553,18
	1.301,48
	491,83
	3.150,23

	Rio Grande do Norte
	-
	-
	-
	139,41
	148,28
	156,98
	15,50
	460,17

	Amapá
	-
	-
	-
	90,18
	82,26
	194,32
	-
	366,76

	Pernambuco
	-
	-
	-
	-
	354,85
	-
	-
	354,85

	Maranhão
	-
	-
	-
	-
	280,16
	-
	-
	280,16

	Bahia
	-
	-
	-
	-
	239,80
	-
	-
	239,80

	Rio Grande do Sul
	-
	-
	-
	-
	-
	-
	229,70
	229,70

	Piauí
	-
	-
	126,95
	-
	62,25
	-
	-
	189,20

	Roraima
	27,42
	41,89
	64,00
	-
	2,27
	-
	-
	135,58

	Mato Grosso
	107,13
	-
	-
	-
	-
	-
	-
	107,13

	Tocantins
	-
	-
	-
	-
	88,86
	-
	-
	88,86

	Mato Grosso do Sul
	-
	-
	-
	-
	25,60
	-
	-
	25,60

	Paraíba
	-
	-
	-
	-
	0,65
	-
	-
	0,65

	São Paulo
	-
	-
	-
	-
	0,29
	-
	-
	0,29

	Total Estados
	2.361,87
	4.031,34
	4.805,60
	8.350,24
	13.265,20
	8.963,28
	2.628,45
	44.405,97

	Municípios
	15,81
	28,49
	17,49
	3,43
	66,23
	1,56
	-
	133,01

	Total
	2.377,68
	4.059,83
	4.823,09
	8.353,67
	13.331,43
	8.964,84
	2.628,45
	44.538,98

Fonte: Elaboração própria com dados dos Relatórios de Gestão Fiscal do 1º Quadrimestre de 2022.
125.		Essas informações trazidas no RGF são uma parte do que é divulgado mensalmente por meio do Relatório Mensal de Garantias Honradas - RMGH (ou Relatório de Garantias Honradas pela União em Operações de Crédito) , que passou a ser publicado em 2016, quando tais honras de garantias voltaram a ocorrer (pois não ocorriam há mais de dez anos até então) .
126.		Até 2017, o RMGH apresentava também diversas informações a respeito da recuperação dos valores desembolsados pela União, porém, a partir de 2018, deixou de fazê-lo. Desde então, o RMGH limitou-se a informar, genericamente, que "diversos estados" obtiveram decisões liminares favoráveis no Supremo Tribunal Federal (STF) , as quais impedem a União de executar as respectivas contragarantias e que a mesma situação se aplica a estados que aderiram ao Regime de Recuperação Fiscal (RRF) , o que até 2021 se aplicava apenas ao Rio de Janeiro.
127.	Essa falta de transparência na divulgação do montante das honras de garantias a ser recuperado foi objeto de recomendação específica desta Corte de Contas realizada no Parecer Prévio sobre as Contas do Presidente da República de 2019 (Acórdão 1437/2020-TCU-Plenário, rel. min. Bruno Dantas) , elaborada no contexto da auditoria financeira sobre o Balanço Geral da União (BGU) daquele exercício e expedida nos seguintes termos:
"3.11.	À Casa Civil da Presidência da República, em conjunto com a Secretaria do Tesouro Nacional, que, no prazo de até 180 dias e em consonância com o item 12.2 Provisões do Manual de Contabilidade Aplicada ao Setor Público, itens 5.14 a 5.26 da Norma Brasileira de Contabilidade TSP Estrutura Conceitual e, subsidiariamente, itens 4.26 a 4.47 do Pronunciamento técnico CPC 00 (R2) Estrutura Conceitual para Relatório Financeiro:
 (...) 
c) evidencie em notas explicativas a relação de devedores que tiveram operações de crédito garantidas pela União, informando, entre outros dados, os valores honrados e recuperados no exercício e os valores a recuperar acumulados (seção 5.3.1.1) ;" (grifou-se) 
128.	O monitoramento desta deliberação foi concluído por esta Corte de Contas em 29/6/2022, com a aprovação do Relatório e Parecer Prévio sobre as Contas do Presidente relativas ao exercício de 2021 (Acórdão 1481/2022-TCU-Plenário, rel. min. Aroldo Cedraz) , quando a recomendação foi considerada atendida, haja vista que no Relatório anterior isto não havia ocorrido.
129.	A tabela a seguir apresenta os valores a recuperar decorrentes das honras de garantias efetuadas pela União por devedor (entes federativos) e em montantes atualizados, informados nos BGUs de 2020 e de 2021, com destaque para o Rio de Janeiro, única unidade federativa com RRF vigente no período abrangido e cujo valor devido ao final de 2021 superava em quase R$ 3 bilhões o montante informado no RMGH (valor histórico) .
Tabela 8 - Honras a Recuperar - Por Devedor
R$ milhões
	Unidade da Federação
	Saldo a Recuperar em 31/12/2020
	%
Sobre Total 2020
	Saldo a Recuperar em 31/12/2021
	%
Sobre Total
2021
	Var. %
Saldo
2021/2020

	Rio de Janeiro
	24.191
	72,68%
	29.693
	72,35%
	22,74

	Demais Estados
	9.091
	27,32%
	11.349
	27,65%
	24,84

	  Minas Gerais
	6.721
	20,20%
	10.235
	24,94%
	52,28

	  Rio Grande do Norte
	267
	0,80%
	440
	1,07%
	64,79

	  Amapá
	177
	0,53%
	385
	0,94%
	117,51

	  Maranhão
	556
	1,67%
	290
	0,71%
	-47,84

	  Goiás
	1.369
	4,11%
	0
	0,00%
	-100,00

	Total
	33.282
	100,00%
	41.042
	100,00%
	23,32

Fonte: Elaboração própria com dados dos BGUs 2020 (Tabela 280) e 2021 (Tabela 274) .
130.	Verifica-se que, ao final de 2021, tanto o montante de garantias honradas (informado no RMGH) quanto o saldo de honras a recuperar (informado no BGU) ultrapassaram o patamar de R$ 41 bilhões, sendo que apenas cinco dos dezesseis estados (RJ, MG, RN, AP e MA) que tiveram garantias honradas anteriormente tinham saldos a ressarcir (e nenhum dos nove municípios) .
131.	Os valores são contabilizados no BGU a título de "Créditos Sub-rogados" e cresceram 23,32% entre o final dos exercícios de 2020 e 2021, sendo que a responsabilidade do principal devedor (Rio de Janeiro) , com quase três quartos do montante, manteve-se inalterada, em que pese as variações percentuais ocorridas nos montantes dos demais devedores tenham sido maiores.
132.	A análise que concluiu pelo atendimento daquela recomendação reporta "que a Codiv/STN passou a incluir nas notas explicativas do Ministério da Economia" as respectivas informações, depreendendo-se que tal atendimento se daria também de forma trimestral (ou seja, estariam presentes nas apurações trimestrais do BGU) , e não apenas anualmente.
133.	Entretanto, nas notas explicativas do BGU do 1º trimestre de 2022, os valores devidos não foram detalhados por unidade federativa (devedor) , havendo apenas a informação sobre o montante total atualizado, que atingiu R$ 43.425 milhões, acompanhada da nota explicativa a seguir transcrita:
 (e.1) Créditos Sub-rogados - Estados 
Em 31/03/2022, o item "Créditos Sub-rogados - Estados" atingiu o montante de R$ 43,4 bilhões. Em relação ao exercício encerrado de 2021, houve uma variação positiva no saldo de R$ 2,4 bilhões (ou 5,81%) , que pode ser explicada parcialmente pela edição da Lei Complementar nº  159/2017, que implementou o Regime de Recuperação Fiscal (RRF) dos estados e do Distrito Federal e determinou que os estados que aderissem às suas condições ficariam por até 36 meses sem efetuar pagamentos decorrentes das dívidas que a União venha a honrar como garantidora, pertinentes aos contratos inseridos na proposta de adesão ao citado regime, podendo ser prorrogado por igual período. (grifou-se) 
134.	Neste contexto, no escopo de auditoria financeira sobre o BGU (também referida por DCON - Demonstrações Contábeis Consolidadas da União) , tal situação poderá novamente ser objeto de análise, levando-se em consideração, todavia, conforme é ressaltado nas linhas introdutórias das demonstrações trimestrais, que: "Embora não seja exigida pela legislação brasileira vigente, a divulgação trimestral das DCON representa um instrumento de transparência do Governo Federal".
135.	Por outro lado, é natural considerar que o RMGH seria o instrumento de transparência mais adequado para essa divulgação, tanto pela especificidade quanto pela periodicidade, ainda mais quando os dados contidos neste documento são quadrimestralmente replicados no RQG - Relatório Quadrimestral de Operações de Crédito Garantidas e no RGF (neste último caso, nas "notas explicativas") .
136.	Deste modo, foram realizados contatos com a Coordenação-Geral de Controle e Pagamento da Dívida Pública (Codiv/STN/ME) a fim de verificar a viabilidade de que as informações dos saldos de honras recuperados e a recuperar fossem novamente incluídas no RMGH.
137.	Como resposta, obteve-se a imediata reinclusão das informações sobre as honras já recuperadas no primeiro RMGH do 2º semestre de 2022 (de julho, peça 71) , o que, segundo informado, já estava em formulação no âmbito da Subsecretaria da Dívida Pública, haja vista que as informações são de responsabilidade da Coafi - Coordenação-Geral de Haveres Financeiros (vinculada à Subsecretaria de Relações Financeiras Intergovernamentais) .
138.	O montante total dos valores já recuperados informado no referido RMGH foi de R$ 5,42 bilhões. Note-se, no entanto, que tais informações mantiveram o padrão do referido relatório, ou seja, os montantes foram apresentados em valores históricos (valor histórico recuperado, e não o valor histórico honrado) .
139.	Nos contatos realizados com a Codiv, verificou-se que eventual inclusão de informações mais atualizadas (como os saldos atualizados a recuperar por devedor) importaria em atrasar a publicação desse relatório mensal, que habitualmente tem sido feita em apenas alguns dias após o término do mês a que se refere, ou seja, de forma bastante tempestiva. Neste contexto, deixa-se para o próximo acompanhamento do RGF a continuidade da análise dessa publicidade.
140.	Registre-se que historicamente a recuperação de valores relativos às honras de garantias realizadas já era informada a esta Corte de Contas pela STN de forma tempestiva, cujos ofícios informativos são juntados e analisados no acompanhamento do respectivo RGF, mas no período em análise (1º quadrimestre de 2022) a STN não fez comunicações desse tipo (em que pese tenha ocorrido recuperação em abril, conforme o novo RMGH) .
141.	De todo modo, diante das informações disponíveis, convém ainda ampliar a análise sobre o crescimento do montante a recuperar oriundo das honras de garantias realizadas pela União. A tabela a seguir apresenta o somatório do saldo a recuperar em 31/12/2021 (saldo do BGU, atualizado) com as novas honras de garantias realizadas nos três primeiros meses de 2022, constantes do RMGH (valores não atualizados) . Adicionalmente, com base nesse somatório, estima-se o montante atualizado em 31/3/2022 de cada unidade federativa devedora (considerando o montante total atualizado de R$ 43.425 milhões, divulgado no BGU do 1º trimestre de 2022) .
Tabela 9 - Estimativa de Honras a Recuperar em 31/3/2022 - Por Devedor
R$ milhões
	Unidade da Federação
	Saldo a Recuperar em 31/12/2021
BGU
 (A) 
	%
Sobre Total
 (%A) 
	Honras Realizadas 1º Tri/2022
 (B) 
	Saldo a Recuperar em 31/3/2022
 (A+B=C) 
	%
Sobre Total
 (%C) 
	Estimativa de Saldo a Recuperar em 31/3/2022
 (%C x 43.425) 

	Rio de Janeiro
	29.693
	72,35%
	430
	30.123
	69,79%
	30.308

	Minas Gerais
	10.235
	24,94%
	1.078
	11.313
	26,21%
	11.383

	Rio Grande do Norte
	440
	1,07%
	16
	456
	1,06%
	458

	Goiás
	0
	-
	411
	411
	0,95%
	413

	Amapá
	385
	0,94%
	0
	385
	0,89%
	387

	Maranhão
	290
	0,71%
	0
	290
	0,67%
	292

	Rio Grande do Sul
	0
	-
	183
	183
	0,42%
	184

	Total
	41.042
	100,00%
	2.117
	43.159
	100,00%
	43.425

Fonte: Elaboração própria com dados do BGU 2021 (Tabela 274) , do RMGH-Março/2022 e do BGU 2022-1º Tri (Tabela 51) .
142.	Ao saldo atualizado em 31/3/2022 podem também ser acrescidos os montantes já conhecidos das novas honras de garantias efetuadas nos meses subsequentes, quais sejam: R$ 511,77 milhões (abril) , R$ 637,43 milhões (maio) , R$ 1.356,13 milhões (junho) e R$ 400,56 milhões (julho) , os quais somados ultrapassaram a cifra de R$ 46,3 bilhões.
143.	Em outra ponta, aquela recomendação realizada no Parecer Prévio sobre as Contas do Presidente da República de 2019 também tratou da contabilização de provisão para a honra das garantias concedidas, conforme se verifica a seguir.
3.11. (...) 
a) constitua provisão para honra de garantia a operações de crédito contratadas pelos estados do Amapá, Goiás, Minas Gerais, Rio de Janeiro e Rio Grande do Norte, bem como de demais entes devedores que incorrerem em situação semelhante, fundada na provável necessidade de desembolso financeiro pela União para cobertura das recorrentes e sucessivas inadimplências, com base em estimativa de desembolso futuro para liquidar a obrigação;
b) formalize política de constituição de provisão destinada a cobrir os prováveis desembolsos da União com honras de garantia a operações de crédito dos entes subnacionais, estabelecendo critérios de reconhecimento, bases de mensuração e evidenciação; (...) " (grifou-se) 
144.	Tais recomendações foram atendidas, em que pese a metodologia para a constituição de provisões ainda esteja em avaliação. Neste contexto, a tabela a seguir apresenta o saldo a recuperar, por unidade federativa, calculado com base nas informações da tabela anterior e somado aos valores já provisionados, constantes do BGU do 1º trimestre de 2022, com destaque para as unidades federativas que, naquela data, já tinham previsão de adesão ao novo RRF (RJ, MG, RS e GO) .
Tabela 10 - Honras a Recuperar e Provisão para Honras - Por Devedor
R$ milhões
	Unidade da Federação
	Saldo a Recuperar em 31/3/2022
BGU - Proporcional
 (A) 
	%
Sobre Total do Saldo a Recuperar
 (A) 
	Provisão para Honras de Garantias em 31/3/2022
 (B) 
	Saldo a Recuperar e Provisionado em 31/3/2022
 (A+B=C) 
	%
 (Sobre Total) 
 (C) 

	Rio de Janeiro
	30.308
	69,79%
	32.915
	63.223
	53,07%

	Minas Gerais
	11.383
	26,21%
	20.986
	32.369
	27,17%

	Rio Grande do Sul
	184
	0,42%
	10.294
	10.478
	8,80%

	Goiás
	413
	0,95%
	8.305
	8.718
	7,32%

	Rio Grande do Norte
	458
	1,06%
	1.746
	2.204
	1,85%

	Amapá
	387
	0,89%
	1.458
	1.845
	1,55%

	Maranhão
	292
	0,67%
	0
	292
	0,24%

	Total
	43.425
	100,00%
	75.704
	119.130
	100,00%

Fonte: Elaboração própria com dados da tabela anterior e do BGU 2022-1º Tri (Tabela 51 e 90) .
145.	Note-se que o tamanho do desembolso realizado e previsto decorrente das honras de garantias já ultrapassava o patamar de R$ 119 bilhões em 31/3/2022. Em relação aos valores provisionados naquela data, convém ressaltar que Goiás foi a primeira unidade federativa a completar o processo de adesão ao "Novo Regime de Recuperação Fiscal". No entanto, por força judicial, o RRF do Rio de Janeiro ainda estava em vigor, sendo que o início da vigência de seu novo RRF se deu apenas em 30/6/2022.
146.	Conforme se depreende das notas explicativas do BGU do 1º trimestre de 2022 anteriormente transcritas, a adesão ao RRF pode resultar em uma moratória de até 72 meses para o ressarcimento dos valores das honras de garantias realizadas.
147.	Adicionalmente, apesar dos montantes já estarem provisionados em 31/3/2022, convém registrar que o início da vigência do RRF do estado do Rio Grande do Sul se deu apenas em 1º/7/2022 e que o estado de Minas Gerais apenas formalizou sua solicitação de adesão em 6/7/2022. Por fim, cabe citar que, em julho de 2022, Maranhão, Alagoas e Piauí obtiveram liminares no STF suspendendo a execução de contragarantias e São Paulo obteve liminar suspendendo parcialmente o pagamento de suas dívidas para com a União, o que insere a temática tratada aqui em contexto muito mais amplo, ainda mais considerando os contratos de financiamentos de garantias honradas previstos no novo RRF (vide esclarecimentos à peça 71) .
VII.	MONITORAMENTO DE PROPOSIÇÕES E DE ACÓRDÃOS ANTERIORES
VII.1	Acórdão 2691/2021-TCU-Plenário - Subitem 9.10
148.	A análise das despesas com pessoal do 2º quadrimestre de 2015 (processo TC Processo 026.476/2015-0, rel. min. José Mucio Monteiro) , revelou que o Conselho Superior da Justiça do Trabalho (CSJT) , por intermédio do Ato Conjunto TST/CSJT 12/2015, alterou os limites da despesa com pessoal dos órgãos da Justiça do Trabalho, em afronta à Lei Complementar 101/2000. A Semag, naquela oportunidade, propôs ao Tribunal de Contas da União determinar ao CSJT que adotasse medidas com vistas à anulação do referido ato.
149.	A proposta da unidade técnica, no entanto, não foi acolhida pelo Plenário do TCU, que exarou o Acórdão 553/2017-TCU-Plenário (rel. min. José Mucio Monteiro) , por meio do qual expediu as seguintes determinações:
9.4 determinar aos órgãos do Poder Judiciário referidos no Art. 92 da Constituição Federal, para fins de cumprimento dos arts. 54 e 55 da Lei Complementar 101/2000, que reelaborem e republiquem os relatórios de gestão fiscal, desde o segundo quadrimestre de 2015, e passem a publicar os seguintes, neles registrando em colunas separadas o limite original a que estão sujeitos nos estritos termos do art. 20, §§ 1º e 2º, da mesma lei complementar, bem assim os limites alterados pelos atos administrativos do Conselho Nacional de Justiça e do Conselho Superior da Justiça do Trabalho;
9.5 determinar à Secretaria-Geral de Controle Externo a abertura de processo para verificação e discussão sobre o cumprimento dos limites de despesa de pessoal no âmbito do Poder Judiciário, fixados na forma prescrita na Lei Complementar 101/2000, ouvindo-se os conselhos, tribunais e demais órgãos federais pertinentes, entre eles o Ministério da Fazenda (ao qual compete examinar o cumprimento dos requisitos e restrições a serem observados para a celebração de operações de crédito pela União) ;
150.	Em cumprimento à determinação constante do subitem 9.4 do Acórdão 553/2017-TCU-Plenário, os órgãos integrantes do Poder Judiciário federal passaram a encaminhar, a partir da apuração do 3º quadrimestre de 2017, juntamente com o RGF, o denominado "Demonstrativo dos Limites da Despesa com Pessoal em Cumprimento ao Acórdão 553/2017-TCU-Plenário. Item 9.4", onde eram informados a despesa líquida com pessoal e a RCL do período de apuração, os limites originais a que estavam sujeitos, nos termos dos §§ 1º e 2º do art. 20 da LRF, bem como os limites resultantes de alterações promovidas por atos do Conselho Nacional de Justiça (CNJ) e da Justiça do Trabalho.
151.	Ocorre que a Semag, no acompanhamento dos RGFs referentes ao 1º quadrimestre de 2021 (TC Processo 015.552/2021-7, rel. min. Aroldo Cedraz) , por considerar dispensáveis, a partir daquele momento, a elaboração, a publicação e o encaminhamento ao TCU do demonstrativo dos limites da despesa com pessoal pelos órgãos compreendidos no limite de despesa com pessoal do Poder Judiciário, propôs tornar insubsistente o subitem 9.4 do Acórdão 553/2017-TCU-Plenário. Propôs, além disso, que enquanto não apreciado o processo a que se refere o subitem 9.5 do Acórdão 553/2017-TCU-Plenário, fosse dada continuidade à análise dos níveis de comprometimento das despesas com pessoal dos órgãos do Poder Judiciário da União nos acompanhamentos quadrimestrais dos RGFs a que se refere a Resolução-TCU 142/2001.
152.	O Plenário do TCU, por sua vez, acolhendo as propostas da unidade técnica, exarou, por intermédio do Acórdão 2691/2021-TCU-Plenário (rel. min. Aroldo Cedraz) , as seguintes decisões:
9.7. tornar insubsistente o subitem 9.4 do Acórdão 553/2017-TCU-Plenário;
[...]
9.10. orientar a Secretaria de Macroavaliação Governamental (Semag) para que mantenha, no bojo dos acompanhamentos quadrimestrais dos Relatórios de Gestão Fiscal a que se refere a Resolução-TCU 142/2001, enquanto não apreciado conclusivamente o processo TC Processo 036.541/2018-4 (autuado em atendimento ao item 9.5 do Acórdão 553/2017-TCU-Plenário) , a análise dos níveis de comprometimento das despesas com pessoal dos órgãos do Poder Judiciário referidos no art. 92 da Constitucional Federal em relação aos limites originais a que estão sujeitos nos termos do art. 20, §§ 1º e 2º, da Lei Complementar 101/2000, bem assim em relação aos limites alterados pelos atos administrativos do Conselho Nacional de Justiça e do Conselho Superior da Justiça do Trabalho;
153.	Dessa forma, a análise empreendida na presente seção verifica o comprometimento da despesa com pessoal dos órgãos do Poder Judiciário compreendidos no limite da despesa com pessoal desse Poder, face aos limites originalmente fixados segundo os critérios previstos nos §§ 1º e 2º do art. 20 da LRF, bem como em relação aos limites fixados por atos do CNJ, do CJF e da Justiça do Trabalho - tratados, na presente análise, como limites históricos da despesa com pessoal.
154.	O exame foi feito mediante a compilação, em um demonstrativo consolidado, das informações provenientes dos demonstrativos da despesa com pessoal referentes ao presente período de apuração, bem como dos limites históricos informados por ocasião de análises anteriores. O propósito dessa consolidação é evidenciar os órgãos que, no corrente período de apuração, apresentariam limite de gasto com pessoal superior a um dos parâmetros de acompanhamento definidos na LRF (limites máximo, prudencial ou de alerta) . A referida consolidação encontra-se no Anexo III deste relatório.
155.	O Anexo III discrimina, para todos os órgãos abrangidos pelo limite da despesa com pessoal do Poder Judiciário, a despesa líquida com pessoal (DLP) apurada para o 1º quadrimestre de 2022, o percentual dessa despesa em relação à RCL (DLP/RCL) , os limites máximos fixados pela LRF, pelas Resoluções-CNJ 5/2005, 26/2006 e 177/2013, e pelo Ato Conjunto TST/CSJT 12/2015, assim como a razão DLP/RCL para o corrente período de apuração em relação a cada um desses limites.
156.	Dessa forma, o exame realizado considera tanto os limites originalmente definidos segundo os critérios de repartição estabelecidos pela Lei Complementar 101/2000 (em especial, o § 1º e a parte final da alínea "c" do inciso I, ambos do art. 20 desse diploma normativo) quanto aqueles resultantes das alterações promovidas por atos do CNJ, do CJF e da Justiça do Trabalho.
157.	Dada a relevância da presente análise para uma ação planejada e transparente da gestão fiscal, propõe-se que os achados relevantes sejam informados aos dirigentes máximos dos respectivos órgãos.
158.	Observando o Anexo III, onde se encontram discriminados os percentuais dos limites da despesa com pessoal em relação aos limites fixados pela LRF ou pelas resoluções do CNJ, merecem destaque aqueles apresentados pelo CNJ.
159.	De fato, tomando por referência a despesa líquida com pessoal (DLP) do CNJ no 1º quadrimestre de 2022, verifica-se que esse Conselho extrapolaria os limites máximos fixados pelas Resoluções-CNJ 5/2005 e 26/2006, alcançando 125,4% desses limites, conforme a Tabela 11, a seguir. No entanto, não houve consequências, pois o Conselho, prevendo um significativo aumento de gastos, editou resolução, em agosto de 2013, quase triplicando o limite que havia estabelecido inicialmente para si próprio.
160.	Interessante observar, ainda, que a despesa de pessoal do CNJ poderia ser incorporada à do STF, sem que essa Suprema Corte incorresse em descumprimento de quaisquer dos limites previstos na legislação fiscal vigente.
Tabela 11 - DLP/RCL em Relação aos Limites - Tribunais Superiores\1 e CNJ
1º Quadrimestre de 2022
	ÓRGÃO
	DLP (R$) \2
	DLP/RCL (I) \3
	LIMITES
	PERCENTUAL EM RELAÇÃO AOS LIMITES

				LRF (II) 
	Res CNJ 5/2005 / Port STF 82/2005 (III) 
	Res CNJ 26/2006 / Port STF 82/2005 (IV) 
	Res CNJ 177/2013 / Port STF 82/2005 (V) 
	 (I) / (II) 
	 (I) / (III) 
	 (I) / (IV) 
	 (I) / (V) 

	STF
	371.890.193,49
	0,032686%
	0,073800%
	0,073726%
	0,073726%
	0,073726%
	44,3%
	44,3%
	44,3%
	44,3%

	CNJ \4
	85.600.853,81
	0,007524%
	N/A
	0,006000%
	0,006000%
	0,017000%
	N/A
	125,4%
	125,4%
	44,3%

	STJ
	948.337.883,51
	0,083352%
	0,224450%
	0,224276%
	0,224226%
	0,223809%
	37,1%
	37,2%
	37,2%
	37,2%

	STM
	367.135.638,91
	0,032269%
	0,101900%
	0,101798%
	0,080726%
	0,080576%
	31,7%
	31,7%
	40,0%
	40,0%

\1 Exceto TSE e TST.
\2 DLP = Despesa Líquida com Pessoal.
\3 RCL do 1º quadrimestre de 2022 de R$ 1.137.751.621.214,16 publicada pela Portaria-STN 1.411, de 20/5/2022.
\4 N/A = não se aplica tendo em vista que o Conselho Nacional de Justiça foi criado após a edição da Lei de Responsabilidade Fiscal.
161.	Tendo em vista que este Tribunal admitiu, sempre em caráter excepcional, as alterações promovidas por atos infralegais nos limites da despesa com pessoal fixados pela Lei Complementar 101/2000, não haveria sanções a serem impostas ao CNJ ou aos respetivos gestores, sem prejuízo da decisão de mérito que vier a ser adotada no âmbito do processo TC Processo 036.541/2018-4, rel. min. Antonio Anastasia, em curso neste Tribunal.
162.	Essas recorrentes alterações dos limites da despesa com pessoal, promovidas por atos infralegais, ao arrepio da Constituição Federal e da LRF, acabaram por subverter a lógica estabelecida pela Lei para limitar os gastos de pessoal no setor público, segundo a qual a despesa deve se amoldar ao limite, e não o limite à despesa.
VIII.	CONCLUSÃO
163.		Todos os Poderes e órgãos cumpriram as exigências de publicação e encaminhamento ao TCU dos RGFs do 1º quadrimestre de 2022, em atendimento aos arts. 54 e 55 da Lei Complementar 101/2000 e ao inciso I do art. 5º da Lei 10.028/2000 (Lei de Crimes Fiscais) . (itens 3 e 4 deste relatório) 
164.		Todos os órgãos divulgaram seus RGFs no Siconfi, conforme estabelecido no art. 156 da Lei 14.194/2021 (LDO 2022) . A comparação entre os demonstrativos da despesa com pessoal publicados no DOU, os encaminhados a este Tribunal e aqueles declarados no Siconfi revelou divergências no demonstrativo da despesa com pessoal do Senado Federal e no do Tribunal Regional Eleitoral do Rio Grande do Norte, que foram sanadas pela retificação e reencaminhamento do Anexo 1 do RGF desses órgãos ao TCU. (itens 5 a 10) 
165.		A Receita Corrente Líquida calculada e publicada pela STN (Portaria-STN 1.411/2022) alcançou, no período de doze meses encerrado no 1º quadrimestre de 2022, o montante de R$ 1.138 bilhões. A preços de abril de 2022, esse valor equivale a R$ 1.199 bilhões, representando aumento real de 3% em relação ao apurado no quadrimestre anterior (R$ 1.167 bilhões) , e de 36% em relação ao período correspondente ao 1º quadrimestre de 2021 (R$ 882 bilhões) . (itens 16 e 19) 
166.	A equipe de fiscalização analisou a metodologia de cálculo da RCL para o corrente período de apuração e aferiu que os valores publicados estão aderentes à metodologia divulgada. A referida análise constatou, ainda, que a metodologia de apuração da RCL guarda conformidade com os preceitos da LRF - em especial o art. 2º, inciso IV, e parágrafos, desse diploma legal -, e com a jurisprudência deste Tribunal sobre o tema - especialmente os Acórdãos 476/2003 (rel. min. Ubiratan Aguiar) e 667/2008 (rel. min. Valmir Campelo) , ambos do Plenário do TCU. (itens 22 e 23) 
167.		A análise da natureza jurídica dos repasses federais a título de auxílio ou apoio financeiro aos entes subnacionais, com o objetivo de mitigar as dificuldades financeiras decorrentes da pandemia causada pelo novo coronavírus - a exemplo das transferências efetivadas por meio das ações orçamentárias 00S3, 00S7 e 00S8 - foi realizada na representação TC Processo 024.304/2020-4. No referido feito, o TCU, por meio do Acórdão 4074/2020-TCU-Plenário (rel. min. Bruno Dantas) , decidiu que os repasses federais aos demais entes federativos a título de auxílio ou apoio financeiro para o combate à pandemia da Covid-19 - ou à mitigação de seus efeitos - são despesas próprias da União e não repartição legal ou constitucional de tributos, não devendo, portanto, ser considerados nas deduções para fins de cálculo da RCL da União. Contra o Acórdão 4.074/2020, foi apresentado pedido de reexame apreciado na forma do Acórdão 2874/2021-TCU-Plenário, de relatoria do min. Aroldo Cedraz, por meio do qual promoveu a modulação dos efeitos do acórdão recorrido.
168.	Em face do Acórdão 2874/2021-TCU-Plenário foram opostos embargos de declaração, rejeitados por esta Corte de Contas na Sessão Plenária de 17/8/2022. Diante disso, subsiste o entendimento emanado do subitem 9.2.1.1 do Acórdão 4074/2020-TCU-Plenário - no sentido de considerar incompatíveis com a LRF e com a jurisprudência dominante desta Corte de Contas, para fins de cálculo da RCL, as deduções da receita corrente, referentes às transferências realizadas pela União aos demais entes federativos, por intermédio das ações orçamentárias 00S3, 00S7 e 00S8 -, assim como permanece a modulação dos efeitos desse entendimento sobre o cálculo da RCL da União definida pelo subitem 9.1 do Acórdão 2874/2021-TCU-Plenário. (itens 26 a 31) 
169.		A Semag, em cumprimento ao subitem 9.9 do Acórdão 315/2021-TCU-Plenário (rel. min. Walton Alencar Rodrigues) , reafirmado pelo Acórdão 1152/2022-TCU-Plenário (rel. min. Aroldo Cedraz) , verificou o deslinde dos recursos apresentados contra os Acórdãos 4.074/2020 e 2.874/2021, ambos do Plenário do TCU, a fim de que sejam incorporados os entendimentos desta Corte acerca do tema no próximo acompanhamento dos RGFs. (itens 32 e 33) 
170.	A ausência, no Plano de Contas da União, de contas contábeis específicas para o registro das despesas com pessoal que deveriam ter transitado pelo orçamento, mas que não passaram por essa execução, suscitou questionamento à STN quanto à eventual proposta de recomendação a ser encaminhada no presente relatório. Em resposta, a STN informou que foram criadas contas específicas com a função de escriturar os valores das despesas com pessoal não executadas orçamentariamente e que procedeu tanto a atualização do Manual Siafi, como da metodologia de apuração do Anexo 1 do RGF, a viger a partir da apuração do 2º quadrimestre de 2022. (itens 36 a 46) 
171.	Tendo em vista a criação do TRF da 6ª Região pela Lei 14.226/2021, o CJF editou a ResoluçãoCJF 758/2022, por meio da qual fixou novos limites para a despesa com pessoal dos órgãos da Justiça Federal, com vigência a partir do exercício de 2022. O exame de conformidade do referido ato aos ditames da LRF - por ignorar o critério de repartição previsto no § 1º do art. 20 desse diploma legal - será oportunamente realizado nos autos do processo TC 036.541/20184 (rel. min. Antônio Anastasia) , tendo em vista que o referido processo foi autuado com o propósito de verificar e discutir a legalidade das alterações dos limites de despesas com pessoal no âmbito do Poder Judiciário da União por meio de atos infralegais. (itens 49 a 53) 
172.		Todos os órgãos e Poderes da esfera federal discriminados no art. 20 da Lei Complementar 101/2000 cumpriram os limites prudencial e máximo da despesa com pessoal, com a ressalva de que, para os órgãos da Justiça do Trabalho e da Justiça Federal, foram considerados os limites previstos, respectivamente, no Ato Conjunto TST/CSJT 12/2015 e na ResoluçãoCJF 758/2022, cujo mérito será analisado no TC Processo 036.541/2018-4 (rel. min. Antônio Anastasia) . (itens 56 e 57) 
173.		A Dívida Mobiliária permanece representando em torno de 99% da Dívida Consolidada da União e manteve-se estável, em relação ao quadrimestre anterior, no patamar de R$ 7,6 trilhões (crescimento de apenas 0,35%) e, devido ao crescimento na arrecadação, a relação DM/RCL caiu de 715,46% ao final de 2021 para 670,46% no 1º quadrimestre de 2022. No acumulado de doze meses, o crescimento da DM foi de 8,7% e desde o início de 2021 foi de 10,4% (período de dezesseis meses) , percentuais inferiores à inflação oficial no período medida pelo IPCA (12,13% e 14,79%, respectivamente) . (itens 81 a 88 e 98) 
174.		A Dívida Consolidada Líquida cresceu 4,22% no 1º quadrimestre de 2022 (atingindo o montante de R$ 5 trilhões) e o crescimento nos últimos doze e dezesseis meses (ref. abr/2022) foi de 10,76% e 10,91%, respectivamente, o que pode ser considerado um resultado bastante favorável, após o crescimento elevado e muito superior à inflação ocorrido em 2020. O elevado crescimento da DCL no 1º quadrimestre de 2022 em relação à Dívida Consolidada e à Dívida Mobiliária está relacionado com a redução das deduções, a exemplo da redução do "colchão da dívida". Como o aumento da arrecadação superou o do endividamento, a relação DCL/RCL recuou de 455,39% para 443,22%, sendo que a magnitude do endividamento federal motiva proposta de informação aos Poderes Executivo e Legislativo. (itens 91 a 97) 
175.		O limite para as operações de crédito da União foi cumprido no 1º quadrimestre de 2022, haja vista que o montante das operações realizadas foi inferior ao montante das deduções permitidas (amortização/refinanciamento do principal da dívida) , em conformidade com o que estabelece a Resolução do Senado Federal 48/2007. (item 106) 
176.		O saldo das garantias concedidas pela União recuou para R$ 303 bilhões (redução de 10,24%) no 1º quadrimestre de 2022. Esse movimento, que tem influência da valorização da moeda nacional no período em análise, somado à melhora na arrecadação, fez com que o indicador recuasse de 31,77% para 26,63%, permanecendo cumprido o limite de 60% da RCL. Em 2022, ainda não houve o estabelecimento de intralimite anual para concessão de garantias para entes subnacionais. (itens 114 a 119) 
177.	A transparência sobre o saldo a recuperar atualizado decorrente das honras de garantias realizadas pela União tem sido objeto de acompanhamento por esta Corte de Contas, tendo superado o patamar de R$ 43 bilhões. No contexto da adesão de quatro unidades federativas (GO, RS, RJ e MG) ao "Novo Regime de Recuperação Fiscal", o somatório do saldo a recuperar ao montante já provisionado (estimativa para o pagamento de novas honras) ultrapassou o patamar de R$ 119 bilhões na posição de 31/3/2022. (itens 127 a 147) 
178.	A análise dos níveis de comprometimento da despesa com pessoal dos órgãos do Poder Judiciário da União, em cumprimento à orientação constante do subitem 9.10 do Acórdão 2691/2021-TCU-Plenário, considerou tanto os limites originalmente definidos segundo os critérios da Lei Complementar 101/2000 quanto aqueles resultantes das alterações promovidas por atos do CNJ, do CJF e da Justiça do Trabalho - esses denominados limites históricos da despesa com pessoal. As conclusões obtidas nessa análise são relevantes para uma ação planejada e transparente da gestão fiscal, razão pela qual propõe-se informar os achados aos dirigentes máximos dos respectivos órgãos do Poder Judiciário. (itens 156 a 157) 
179.		Considerando a despesa líquida com pessoal dos órgãos do Poder Judiciário no 1º quadrimestre de 2022, pode-se afirmar que o CNJ excederia o limite máximo por ele mesmo fixado em 2005 (ResoluçãoCNJ 5/2005) , por ocasião de sua criação, mas cuja despesa poderia ser absorvida pelo limite do STF. (itens 159 e 160) 
IX.	PROPOSTA DE ENCAMINHAMENTO
180.	Tendo em vista a análise realizada sobre os demonstrativos dos Relatórios de Gestão Fiscal referentes ao período de doze meses encerrado no 1º quadrimestre de 2022, propõe-se ao Tribunal de Contas da União, nos termos dos arts. 1º e 5º, incisos II e III, da Resolução-TCU 142/2001:
a) considerar atendidas as exigências de publicação e encaminhamento ao TCU dos Relatórios de Gestão Fiscal pelos Poderes e órgãos relacionados no art. 20 da Lei Complementar 101/2000, correspondentes ao 1º quadrimestre do exercício de 2022, em obediência aos arts. 54 e 55 da referida Lei Complementar, bem como ao inciso I do art. 5º da Lei 10.028/2000;
b) considerar atendida a exigência de disponibilização dos Relatórios de Gestão Fiscal do 1º quadrimestre de 2022 no Sistema de Informações Contábeis e Fiscais do Setor Público Brasileiro por parte dos Poderes e órgãos relacionados no art. 20 da Lei Complementar 101/2000, prevista no art. 156 da Lei 14.194/2021 (LDO 2022) ;
c) considerar cumpridos, no 1º quadrimestre do exercício de 2022, os limites prudencial e máximo vigentes da despesa com pessoal pelos Poderes e órgãos federais relacionados no art. 20 da Lei Complementar 101/2000, ressalvando que foram considerados como limites dos órgãos da Justiça Federal e da Justiça do Trabalho aqueles fixados, respectivamente, na ResoluçãoCJF 758/2022 e no Ato Conjunto TST/CSJT 12/2015, cujo mérito encontra-se em análise no bojo do processo TC Processo 036.541/2018-4 (rel. min. Antônio Anastasia) ;
d) informar à Casa Civil da Presidência da República, à Câmara dos Deputados e ao Senado Federal, de modo a prevenir riscos e corrigir desvios capazes de afetar o equilíbrio das contas públicas, nos termos do art. 1º, § 1º, da Lei Complementar 101/2000, que os montantes das dívidas consolidada e mobiliária ultrapassaram os limites anteriormente propostos pelo Poder Executivo, visto que, no 1º quadrimestre de 2022, a Dívida Consolidada Líquida correspondeu a 443,22% da RCL e a Dívida Mobiliária, a 670,46% da RCL;
e) considerar atendidos os limites para a realização de operações de crédito no exercício e para a concessão de garantias pela União, fixados pela Resolução do Senado Federal 48/2007, sendo que o montante das operações de crédito foi inferior ao das deduções permitidas e o montante das garantias concedidas recuou para 26,63% da RCL;
f) informar ao presidente do Conselho Nacional de Justiça, considerando a despesa com pessoal realizada no 1º quadrimestre de 2022 em relação aos limites históricos da despesa com pessoal, e a sua relevância para uma ação planejada e transparente da gestão fiscal, nos termos do art. 1º, § 1º, da Lei Complementar 101/2000, que esse Conselho ultrapassaria os limites máximos fixados nas Resoluções-CNJ 5/2005 e 26/2006, mas que as despesas com pessoal desse Conselho poderiam ser absorvidas pelo limite da despesa com pessoal do Supremo Tribunal Federal, sem que essa Corte Suprema incorresse em violações aos dispositivos da Lei Complementar 101/2000 atinentes aos limites das despesas com pessoal;
g) encaminhar cópia do acórdão que vier a ser proferido nestes autos, acompanhado do relatório da unidade técnica, à Comissão Mista de Planos, Orçamentos Públicos e Fiscalização do Congresso Nacional, em cumprimento ao disposto no art. 59, caput, da Lei Complementar 101/2000 e no art. 139, § 3º, da Lei 14.194/2021, bem como ao Ministério da Economia, à Controladoria-Geral da União, ao Supremo Tribunal Federal, ao Conselho Nacional de Justiça, ao Conselho da Justiça Federal e ao Ministério Público da União;
h) encerrar o presente processo, com fulcro no art. 169, inciso V, do Regimento Interno do Tribunal de Contas da União."
	É o relatório.

não há

Não atuou

ACOMPANHAMENTO SOBRE A PUBLICAÇÃO E O CONTEÚDO DOS RELATÓRIOS DE GESTÃO FISCAL CONCERNENTES AO 1º QUADRIMESTRE DE 2022. LEI DE RESPONSABILIDADE FISCAL. CUMPRIMENTO DAS EXIGÊNCIAS DE PUBLICAÇÃO. CUMPRIMENTO DOS LIMITES FIXADOS E DAS EXIGÊNCIAS LEGAIS. INFORMAÇÃO AOS ÓRGÃOS PERTINENTES.

RELATÓRIO DE ACOMPANHAMENTO (RACOM)

Cuidam os presentes autos do Acompanhamento referente às publicações e envio, ao Tribunal de Contas da União, dos Relatórios de Gestão Fiscal - RGFs referentes ao 1º quadrimestre de 2022, pelos titulares dos Poderes e órgãos da esfera federal, nos termos dos arts. 54 e 55 da Lei de Responsabilidade Fiscal - LRF, e do inciso I, art. 5º, da Lei 10.028/2000 (Lei de Crimes Fiscais) , bem como sobre a análise do conteúdo dos referidos relatórios, nos termos do art. 156 da Lei 14.116/2020 (Lei de Diretrizes Orçamentárias para 2021) , notadamente acerca dos limites das despesas de pessoal e da dívida pública.
2.	A Secretaria de Macroavaliação Governamental - Semag, responsável pela instrução deste processo, informou que restaram cumpridas todas as exigências de publicação no Sistema de Informações Contábeis e Fiscais do Setor Público - Siconf e de encaminhamento, ao Tribunal, dos RGFs do 1º quadrimestre de 2022, ou seja, até 30/5/2022.
3.	A primeira constatação de relevo foi o crescimento nominal de quase 50% na receita corrente líquida - RCL apurada em 12 meses em relação ao mesmo período de 2021. Esse que é o principal denominador dos limites da Lei de Responsabilidade Fiscal. O aumento pode ser explicado pelo crescimento das receitas tributárias, de contribuições e patrimoniais, decorrentes do arrefecimento dos danos causados à economia pela pandemia da covid-19.
4.	No que tange às despesas de pessoal, verificou-se que todos os órgãos e Poderes da esfera federal, mencionados no art. 20 da Lei de Responsabilidade Fiscal - LRF, cumpriram os limites prudencial e máximo, no período. Ressalte-se, todavia, que os limites para os órgãos da Justiça do Trabalho e da Justiça Federal estão sendo analisados por esta Corte em face da edição de atos normativos internos.
5.	A relação entre Despesa Líquida de Pessoal - DLP e RCL atingiu o menor valor desde 2018, 25,3%. Em função da crise do coronavírus, essa relação chegou a ficar em 43,8%, no 3º quadrimestre de 2020.
6.	Acerca do acompanhamento da dívida pública, o Tribunal permanece atuando para informar aos órgãos envolvidos acerca da criticidade do cenário, inobstante carecer da definição pelo Congresso Nacional dos limites para os montantes das dívidas consolidada e mobiliária federal.
7.	Apesar do aumento da Dívida Consolidada Líquida - DCL em R$ 204 bilhões nos últimos 4 meses, a relação DCL e RCL melhorou, passando de 455,39% no final de 2021 para 443,22 ao fim do 1º quadrimestre de 2022, em função do crescimento da RCL. O mesmo ocorreu com a Dívida Mobiliária - DM em face da RCL, que caiu de 715,43% para 670,46% nos mesmos marcos temporais.
8.	Nada obstante, essa realidade é preocupante e induz a que esta Corte informe os órgãos competentes.
9.	As operações de crédito no quadrimestre em análise foram inferiores ao montante verificado no período anterior, estando, portanto, dentro dos limites, consoante estabelece o Senado Federal.
10.	Quanto às garantias oferecidas pela União, que se concentram basicamente nas dívidas dos estados e do Distrito Federal (70%) e nos municípios (9,2%) , o indicador ficou em 26,63% da RCL, bem abaixo dos 60% fixados por resolução do Senado Federal, impulsionado pela valorização da moeda nacional.
11.	Em suma, em um cenário de esvaimento da crise sanitária, os números aqui apresentados estão a revelar uma melhora no quadro geral das finanças públicas federais, nos contornos da avaliação realizada.
12.	De mais a mais, há alguns temas relevantes não associados especificamente a este processo que não podem ser desconsiderados para o acompanhamento da gestão fiscal do Governo Federal. Refiro-me à discussão sobre possibilidade de dedução da receita corrente, para fins de cálculo da RCL, das transferências realizadas pela União aos demais entes federativos, por intermédio das ações orçamentárias 00S3, 00S7 e 00S8, em decorrência da pandemia, que será avaliado no acompanhamento do 2º quadrimestre, segundo informou o diretor que despachou nestes autos (TC-024.304/2020-4) , à redistribuição dos limites da despesa de pessoal no âmbito do Poder Judiciário, por meio de ato normativo interno (TC-Processo 036.541/2018-4) , e à consulta apresentada pelo Ministério Público da União a respeito da natureza indenizatória de determinadas verbas (licença-prêmio convertida em pecúnia, férias não gozadas, abono constitucional de férias, abono pecuniário de férias e abono permanência) e sua consequente exclusão no cômputo da despesa com pessoal para fins de cumprimento do limite previsto no art. 20 da LRF (TC-Processo 036.973/2020-3) .
13.	Vale repetir aqui, tal como consignei em meu Voto no Acórdão 1482/2022-TCU-Plenário, um outro tema que merece atenção. Falo da previsão contida no art. 43 da LRF, que veda, nos últimos dois quadrimestres do mandato do Presidente da República, que se contraia obrigação de despesa que não possa ser cumprida integralmente dentro dele, ou que tenha parcelas a serem pagas no exercício seguinte sem que haja suficiente disponibilidade de caixa para este efeito. Esse assunto, com certeza, haverá de ser considerado pela Semag nos acompanhamentos do 2º e do 3º quadrimestres deste ano.
14.	É oportuno registrar, antes de concluir, a forma colaborativa com que a Secretaria do Tesouro Nacional tem se pautado perante as demandas desta Corte. Menciono, a título exemplificativo, a tempestiva inclusão de contas contábeis no Plano de Contas da União, bem como a divulgação dos saldos das honras recuperadas e a recuperar no Relatório Mensal de Garantias Honradas - RMGH, em atenção aos achados da equipe da Semag.
	Ante o exposto, acompanhando, na íntegra, o bem elaborado Relatório produzido pela equipe da Semag, Voto por que seja adotada a minuta de Acórdão que ora submeto à apreciação deste Colegiado.
TCU, Sala das Sessões, em 21 de setembro de 2022.
JORGE OLIVEIRA 
Relator